ACORDAO-COMPLETO-2516730

ACÓRDÃO 1580/2022 ATA 26/2022 - PLENÁRIO

VISTOS, relatados e discutidos estes autos de relatório de auditoria, em que se analisa, nesta assentada, a regularidade de aquisições de medicamentos com recursos descentralizados pelo Ministério da Saúde, por meio do Fundo Nacional de Saúde (FNS) , sob a responsabilidade da Secretaria de Estado da Saúde do Rio de Janeiro (SES/RJ) e na Secretaria Municipal de Saúde de Magé-RJ (SMS/Magé) , no período de 2015 a 2017.
ACORDAM os Ministros do Tribunal de Contas da União, reunidos em Sessão do Plenário, diante das razões expostas pelo Relator, em:
9.1 nos termos do art. 12, §3º, da Lei 8.443/1992, considerar revéis, para todos os efeitos, os responsáveis Rafael Santos de Souza, Antônio Manuel Morgado de Azevedo, Stela Mary da Silva Vidal, Miguelangelo Pereira Peligrino, Carine Ferreira Nogueira Tavares, Wesley Gonçalves Pereira e Sidney Cerqueira Couto;
9.2 nos termos do art. 250, §1º, do Regimento Interno deste Tribunal, acolher as razões de justificativa dos responsáveis Lucilea da Fonseca Felix, Paulo Fernandes Gonzaga Cavallari, Edson Shoiti Hara Junior, Camillo de Léllis Carneiro Junqueira, Paulo Vinícius de Souza Rodrigues, Ricardo Guimarães Campos, Luís Antônio de Souza Teixeira Júnior e Eduardo Biosca Lima de Oliveira;
9.3 aplicar aos responsáveis Rafael Santos de Souza e Carine Ferreira Nogueira, respectivamente, Prefeito e Secretária Municipal de Saúde do Município de Magé/RJ à época dos fatos apurados nos presentes autos, a multa prevista no art. 58, inciso II, do Regimento Interno deste Tribunal, no valor individual de R$ 10.000,00 (dez mil reais) , fixando-lhes o prazo de quinze dias, a contar do recebimento das notificações, para que comprovem perante o Tribunal, consoante disposto no art. 214, III, alínea "a", do Regimento Interno desta Corte de Contas, o recolhimento das dívidas aos cofres do Tesouro Nacional, atualizadas monetariamente desde a data deste acórdão até a do efetivo recolhimento, se pagas após o vencimento, na forma da legislação em vigor;
9.4. nos termos do inciso II do art. 28 da Lei 8.443/1992, autorizar a cobrança judicial das dívidas, caso não atendidas as notificações;
9.5. autorizar, se requerido, nos termos do art. 26 da Lei 8.443/1992, e art. 217 do RI/TCU, o parcelamento das dívidas em até 36 (trinta e seis) parcelas, com a atualização monetária e os correspondentes acréscimos legais, esclarecendo ao responsável que a falta de pagamento de qualquer parcela importará no vencimento antecipado do saldo devedor, sem prejuízo das demais medidas legais;
9.6 nos termos dos arts. 2º, inciso II, e 9º, da Resolução-TCU 315/2020, dar ciência:
9.6.1 à Prefeitura Municipal de Magé-RJ, de que a realização de pesquisa de preços para elaboração de orçamento básico de licitação com respaldo apenas em consulta a empresas privadas não atende o art. 15, inciso V, da Lei 8.666/1993 (sucedido, por equivalência, pelo art. 23, caput, e §1º, inciso II, da Lei 14.133/2021, a partir de abril/2023) ;
9.6.2 dar ciência à Secretaria de Estado da Saúde do Rio de Janeiro, de que é considerada indevida a exigência do Certificado de Boas Práticas de Fabricação e Controle como critério de qualificação técnica para participação em certame licitatório, tendo em vista a natureza exaustiva da lista de requisitos definidos no art. 30 da Lei 8.666/1993 (sucedido, por equivalência, pelo art. 67 da Lei 14.133/2021, a partir de abril/2023) ;
9.7 dar conhecimento desta deliberação:
9.7.1 à SecexSaúde, para que promova as diligências necessárias a verificar se as transferências de recursos de contas do SUS (blocos PAB e MAC) , em valor próximo a R$ 10 milhões (R$ 5,9 milhões do PAB e R$ 4 milhões do MAC) , para a conta cujo CNPJ corresponde ao 'Gabinete do Prefeito' no Município de Magé-RJ, entre 2016 e 2017 (descritas no parágrafo 36 do Voto que integra este Acórdão e §§ 314 e 315 do relatório de auditoria à peça 381) implicaram desvio de finalidade dos recursos do SUS, ficando autorizada, desde já, a autuação de tomada de contas especial;
9.7.2 à Segecex, para que oriente as unidades técnicas a incluir nas instruções de mérito com análise de razões de justificativa ou alegações de defesa a reprodução das respectivas condutas, nos termos descritos nos ofícios dirigidos aos responsáveis;
9.8 dar ciência deste Acórdão aos seguintes destinatários, informando que as peças que o integram (Relatório e Voto) poderão ser obtidas no endereço eletrônico www.tcu.gov.br/acordaos:
9.8.1 aos responsáveis indicados no item 3.2 deste Acórdão;
9.8.2 Secretaria de Estado da Saúde do Rio de Janeiro;
9.8.3 Prefeitura Municipal de Magé-RJ;
9.8.4 sociedades empresariais Avante Brasil Comercio Eireli (22.706.161/0001-38) e Kademed Medicamentos Eireli (04.773.356/0001-19) , por meio de seus respectivos representantes legais.

Fiscalização de orientação centralizada com o objetivo de avaliar a aquisição de medicamentos que ocorrem de forma centralizada pelo Ministério da Saúde (MS) e os que são financiados por esse ministério mediante transferência de recursos financeiros para aquisição pelas secretarias estaduais e municipais de saúde.

Prefeitura Municipal de Magé - RJ; Secretaria de Estado de Saúde do Rio de Janeiro.

3. Interessados/Responsáveis:
3.1. Interessados: Avante Brasil Comercio Eireli (22.706.161/0001-38); Kademed Medicamentos Eireli (04.773.356/0001-19).
3.2. Responsáveis: Antonio Manuel Morgado de Azevedo (XXX.278.077-XX); Camillo de Lellis Carneiro Junqueira (XXX.850.696-XX); Carine Ferreira Nogueira Tavares (XXX.671.597-XX); Edson Shoiti Hara Junior (XXX.641.637-XX); Eduardo Biosca Lima de Oliveira (XXX.758.247-XX); Lucilea da Fonseca Felix (XXX.681.957-XX); Luiz Antonio de Souza Teixeira Junior (XXX.199.537-XX); Miguelangelo Pereira Peligrino (XXX.773.167-XX); Paulo Fernando Gonzaga Cavallari (XXX.249.810-XX); Paulo Vinicius de Souza Rodrigues (XXX.826.777-XX); Rafael Santos de Souza (XXX.223.547-XX); Ricardo Guimaraes Campos (XXX.675.207-XX); Sidney Cerqueira Couto (XXX.513.377-XX); Stela Mary da Silva Vidal (XXX.545.227-XX); Weslei Gonçalves Pereira (XXX.605.137-XX)

13.1. Ministros presentes: Ana Arraes (Presidente), Benjamin Zymler, Bruno Dantas, Vital do Rêgo, Jorge Oliveira e Antonio Anastasia (Relator).
13.2. Ministros-Substitutos convocados: Augusto Sherman Cavalcanti e Marcos Bemquerer Costa.
13.3. Ministro-Substituto presente: André Luís de Carvalho.

ACORDAO-COMPLETO-2545614

Acórdão de Relação 1751/2022 - Plenário

Acórdão de Relação

ANTONIO ANASTASIA

Trata-se de relatório de auditoria, realizada mediante orientação centralizada (FOC) , sob a coordenação da Secretaria de Controle Externo da Saúde (SecexSaúde) , em que se analisa, nesta assentada, a regularidade de aquisições de medicamentos com recursos descentralizados pelo Ministério da Saúde, sob a responsabilidade da Secretaria de Estado da Saúde do Rio de Janeiro (SES/RJ) e na Secretaria Municipal de Saúde de Magé-RJ (SMS/Magé) .
2.	Reproduzo a seguir, com ajustes de forma, o teor principal da instrução final conclusiva, cuja proposta de encaminhamento foi endossada pela direção da unidade técnica (peças 604 a 605) :
 (...) 
II. HISTÓRICO
Em cumprimento ao Despacho de 7/6/2017 do Ministro Augusto Nardes, exarado no processo TC Processo 013.427/2017-2, a Secretaria do TCU no Estado do Rio de Janeiro (então Secex/RJ) realizou auditoria na Secretaria de Estado da Saúde do Rio de Janeiro (SES/RJ) e na Secretaria Municipal de Saúde de Magé, no estado do Rio de Janeiro (SMS/Magé) , no período de 7/8/2017 a 26/1/2018, com vistas a avaliar a aquisição de medicamentos financiados pelo MS mediante transferência de recursos pelo bloco de financiamento da assistência farmacêutica (bloco AF) (peça 381, p. 5) .
O relatório da fiscalização 301/2017, datado de 26/1/2018, registra os seguintes achados (peça 381, p. 4) :
2.1. superfaturamento quantitativo (não entrega de medicamentos contratados) na execução dos Contratos 14-A/2017 e 35/2016 e Atas de Registro de Preço s/n, de 1º/6/2015, firmados/aderidos pela SMS/Magé;
2.2. superfaturamento na execução da Ata de Registro de Preço s/n, de 1º/6/2015, para aquisição de medicamentos, pela SMS/Magé;
2.3. inexistência de controle de estoque de medicamentos na farmácia central da SMS/Magé;
2.4. ausência de nexo de causalidade na utilização dos recursos repassados fundo a fundo à SES/RJ e à SMS/Magé;
2.5. fraude do caráter competitivo do procedimento licitatório, mediante expediente com o intuito de obter vantagem decorrente da adjudicação do objeto da licitação, na SMS/Magé;
2.6. adoção indevida da modalidade de licitação presencial sem adequada justificativa no Pregão 6/2015 da SMS/Magé;
2.7. inadequação da pesquisa de preço, limitada à consulta a empresas privadas, nos processos licitatórios da SMS/Magé;
2.8. emprego de critérios de habilitação com injustificada restrição ao caráter competitivo, em processos licitatórios da SES/RJ.
Com base nesses achados, a equipe de auditoria propôs a expedição de audiências aos gestores das SMSs de Magé, Itaguaí, Duque de Caxias e Seropédica, todos no estado do Rio de Janeiro, e ao titular da SES/RJ, bem como oitivas a duas empresas contratadas pelas SMSs de Magé e Itaguaí (peça 381, p. 74-81) , consoante o rol de responsáveis constante do Apêndice I desta instrução.
Por meio do Acórdão 1393/2018-TCU-Plenário, de 20/6/2018, da relatoria do ministro José Múcio Monteiro, o TCU acatou a maior parte dessas propostas. Em complemento, determinou a expedição de oitiva ao estado do Rio de Janeiro para que se manifestasse acerca da utilização de R$ 12,5 milhões do bloco da assistência farmacêutica para custear o bloco da média e alta complexidade (MAC) e a autuação de Tomada de Contas Especiais (TCEs) contra os gestores dos órgãos e empresas mencionados no parágrafo anterior (peça 395, itens 9.4 a 9.7 do acórdão) .
As audiências e oitivas foram expedidas consoante se observa no Apêndice I desta instrução e, apartado ao presente relatório de auditoria, encontra-se a TCE [versada no TC] Processo 021.220/2018-2, autuada em 25/6/2018, em cumprimento ao Acórdão 1393/2018-TCU-Plenário.
      [Ofícios de oitivas e audiências expedidos nestes autos às peças 440 a 456:
      456. 11/10/2018 Ofício 1545/2018 Audiência - Miguelangelo Pereira Peligrino 
      455. 11/10/2018 Ofício 1548/2018 Audiência - Lucilea da Fonseca Felix 
      454. 08/10/2018 Ofício 1555/2018 Oitiva - Avante Brasil Comércio Eireli- ME 
 453. 08/10/2018 Ofício 1561/2018 Audiência - Luiz Antonio de Souza Teixeira Junior 
 452. 08/10/2018 Ofício 1552/2018 Audiência - Eduardo Biosca Lima de Oliveira 
451. 08/10/2018 Ofício 1550/2018 Audiência - Paulo Fernando Gonzaga Cavallari 
450. 08/10/2018 Ofício 1549/2018 Audiência - Paulo Vinicius de Souza Rodrigues 
449. 08/10/2018 Ofício 1566/2018 Audiência - Sidney Cerqueira Couto 
448. 08/10/2018 Ofício 1546/2018 Audiência - Carine Ferreira Nogueira Tavares 
447. 08/10/2018 Ofício 1541/2018 Audiência - Rafael Santos de Souza 
446. 08/10/2018 Ofício 1542/2018 Audiência - Antonio Manuel Morgado de Azevedo 
445. 08/10/2018 Ofício 1544/2018 Audiência - Weslei Gonçalves Pereira 
444. 08/10/2018 Ofício 1551/2018 Audiência - Edson Shoiti Hara Junior 
443. 08/10/2018 Ofício 1553/2018 Audiência - Camillo de Lellis Carneiro Junqueira 
442. 08/10/2018 Ofício 1554/2018 Oitiva - Kademed Medicamentos Ltda. 
441. 08/10/2018 Ofício 1543/2018 Audiência - Stela Mary da Silva Vidal 
440. 08/10/2018 Ofício 1547/2018 Audiência - Ricardo Guimaraes Campos] 
III. EXAME TÉCNICO
Considerando o volume relativamente alto de informações fornecidas e a similaridade de parte das razões justificativas apresentadas pelos responsáveis elencados no Apêndice I, optou-se pela organização do exame técnico em duas partes. Na primeira são apresentadas as análises das questões preliminares e na segunda são expostas as análises das razões de justificativas de mérito, conforme os achados do relatório de auditoria.
Esta segunda parte, por sua vez, será subdividida em dois tópicos. No primeiro são apresentadas as análises das razões de justificativas de mérito dependentes de circunstâncias objetivas, isto é, aproveitáveis a todos os responsáveis, que serão analisados em conjunto, conforme preceitua o art. 161 do RI/TCU. No segundo constam as análises das razões de justificativas de mérito dependentes de circunstâncias subjetivas, é dizer, específicas para cada responsável.
Para efeito de esclarecimento, cabe ainda consignar que parte dos responsáveis apresentou defesas parcialmente idênticas. Assim, para evitar repetições desnecessárias, as alegações análogas serão identificadas pela expressão "e outros".
III.1. Análise das questões preliminares
III.1.1. Prescrição
Nos termos do Memorando Circular 24/2016 da Segecex, de 20/6/2016, o TCU resolveu o incidente de uniformização de jurisprudência acerca da prescrição da pretensão punitiva (Acórdão 1441/2016-TCU-Plenário, da relatoria do ministro Benjamim Zymler) , firmando o entendimento de que, no âmbito dos processos de controle externo, a duração do prazo prescricional é de dez anos e inicia sua contagem na data do fato irregular.
No voto do referido acórdão, o relator chama atenção para o fato de que, uma vez que prescrição é matéria de ordem pública, cabendo arguição de ofício pelo juiz, o TCU não pode se abster da obrigação de assim proceder, devendo, pois, examinar, ainda que sem provocação da parte, a incidência desta causa extintiva de punibilidade.
Como, segundo o relatório de auditoria, o volume de recursos fiscalizados, no montante de R$ 97.124.598,73, foi aplicado no período de janeiro de 2015 a dezembro de 2017 (peça 381, p. 2) , a pretensão punitiva do TCU referente aos achados apurados permanece perfeitamente válida.
III.2. Análise das razões de justificativas de mérito
Antes de iniciar as análises deste tópico, cabe esclarecer que, em cumprimento ao Acórdão 1393/2018-TCU-Plenário, às empresas Kademed Medicamentos Eireli e Avante Brasil Comércio Eireli foram expedidas as seguintes oitivas:
9.2. realizar oitiva da empresa Kademed Medicamentos Eireli para que se manifeste sobre a assinatura dos Contratos 35/2016 e 69/2016, respectivamente com as Prefeituras de Magé/RJ e Itaguaí/RJ, decorrentes de adesão à Ata de Registro de Preços 005/2015, oriunda do Pregão Eletrônico para Registro de Preços 005/2015 do Município de Seropédica/RJ, sem autorização do referido município gestor;
9.3. realizar oitiva da empresa Avante Brasil Comércio Eireli para que se manifeste sobre a assinatura do Contrato 14-A/2017 com a Prefeitura de Magé/RJ, decorrente de adesão à Ata de Registro de Preços 10B/2016, oriunda do Pregão Eletrônico para Registro de Preços 59/2016 do Município de Duque de Caxias/RJ, sem autorização do referido município gestor;
Note-se que as oitivas não foram delimitadas em função dos achados listados no parágrafo 2. Seja como for, as justificativas fornecidas pelas referidas empresas serão, neste exame técnico, consideradas nas análises de todos os achados para os quais ostentarem alguma conexão.
Achado 1: Superfaturamento quantitativo (não entrega de medicamentos contratados) na execução dos Contratos 14-A/2017, 35/2016 e Atas de Registro de Preço s/n, de 1º/6/2015, firmados pela Prefeitura de Magé (peça 381, p. 11-28) .
Resumo da situação encontrada
Consoante a equipe de auditoria, notas fiscais das empresas distribuidoras contratadas pela SMS/Magé, relacionadas ao objeto do achado, apresentavam número de lote de medicamento cujo laboratório não teria confirmado a venda à respectiva distribuidora e, na maioria dos casos, nem sequer teria reconhecido o número de lote informado. Alguns laboratórios teriam alegado, inclusive, que nem mesmo produziam o medicamento informado nas notas. Destacou-se que, por força do art. 13, inciso II, da Portaria Anvisa 802/98, as empresas distribuidoras de medicamentos devem se abastecer exclusivamente de empresas titulares do registro dos produtos (peça 381, p. 10-11) .
Os processos de pagamento tampouco conteriam a informação da marca do medicamento pago, de tal modo que o fiscal do contrato fiscalizava medicamentos sobre os quais não sabia o que devia ser entregue e a SMS/Magé, por sua vez, pagava por medicamentos sobre os quais não sabia qual marca devia ser fornecida. A equipe de auditoria destacou que o art. 14 da Lei 8666/93 é taxativo ao dispor que a compra feita sem a adequada caracterização de seu objeto é nula, cabendo responsabilizar quem lhe tiver dado causa (peça 381, p. 14) .
Em razão desse achado receberam audiências os Srs. Rafael S. de Souza, Antônio M. M. de Azevedo, Stela M. da S. Vidal, Miguelangelo P. Peligrino, Carine F. Nogueira (peça 381, p. 95-98, e peça 395, p. 1-4) , tendo todos eles sido revéis (vide Apêndice I) . Às empresas Kademed Medicamentos Eireli e Avante Brasil Comércio Eireli foram expedidas oitivas (peça 395, p. 4) , cujas respostas foram juntadas às peças 489 a 503 e serão objeto das análises a seguir.
Análise das razões de justificativas dependentes de circunstâncias objetivas
Todos os medicamentos contratados foram entregues
Resumo das justificativas da empresa Kademed Medicamentos Eireli e outros
Nas suas sucintas justificativas, a empresa argumenta que jamais deixou de entregar os medicamentos contratados e que possuía acordo com a empresa Carioca Medicamentos, de cujo estoque fez uso. Acrescenta que, em razão das necessidades do município de Magé, alguns itens foram substituídos por outros da mesma necessidade, apesar de não constarem daqueles circunscritos à sua obrigação contratual, como teria sido o caso de alguns medicamentos da área odontológica (peça 489, p. 6) .
Já a empresa Avante Brasil Comércio Eireli, na mesma linha da Kademed Medicamentos Eireli, informou que sua atuação nos contratos ora em comento se limitou a cumprir a obrigação de entregar os medicamentos (art. 499, p. 2) .
Análise
Em primeiro lugar, é importante frisar que as empresas não apresentaram evidências de que os medicamentos contratados por meio dos Contratos 14-A/2017 e 35/2016 e efetivamente pagos pelo município de Magé foram realmente entregues.
Em segundo lugar, como já mencionado, as oitivas expedidas à Kademed Medicamentos Eireli e à Avante Brasil Comércio Eireli têm como fundamento a suposta ocorrência de irregularidades nas notas fiscais emitidas por essas empresas, como o registro de números de lotes de medicamento cujos laboratórios alegaram não sequer reconhecer (peça 381, p. 10-11) .
As empresas justificantes nem fizeram alusão às inúmeras irregularidades que teriam sido confirmadas pelos laboratórios. No caso da Kademed Medicamentos Eireli, muito pelo contrário, a empresa ainda reconheceu que adquiriu parte do objeto contratado de outra empresa e, além disso, que alguns itens do contrato ainda foram substituídos por outros da mesma necessidade, em flagrante violação às normas contratuais, notadamente as que delimitam o objeto do ajuste.
Não custa reiterar que, como consta do relatório de auditoria, por força da Portaria Anvisa 802/98, art. 13, inciso II, as empresas distribuidoras de medicamentos deviam se abastecer exclusivamente de empresas titulares do registro dos produtos. Nessas hipóteses, não há possibilidade de uma distribuidora adquirir medicamentos com outra empresa distribuidora, uma vez que esta não detém o registro deles (peça 381, p. 11 e 19) .
Diante dessas considerações, é possível constatar que, não apenas as informações fornecidas pelas duas empresas são insuficientes para descaracterizar o achado da equipe de auditoria, como, no caso da Kademed Medicamentos Eireli, também reforçam a efetiva ocorrência de irregularidades na execução dos contratos firmados com o município de Magé. Propõe-se então rejeitar as justificativas deste tópico.
Não obstante, é importante consignar que o Acórdão 1393/2018-TCU-Plenário, no item 9.5, determinou a instauração de TCE para apurar o dano ao erário a que alude o Achado 1. Nas TCEs a serem instauradas, os responsáveis estarão sujeitos à imputação de débito e multa proporcional ao débito imputado. Majorar eventual multa a ser aplicada, após o exame técnico do Achado 1, poderia acarretar a ocorrência de bis in idem, é dizer, a dupla apenação pelos mesmos fatos.
Achado 2: Superfaturamento na execução da Ata de Registro de Preço S/N, de 1º/6/2015, para aquisição de medicamentos, pela Prefeitura de Magé (peça 381, p. 28-33) .
Resumo da situação encontrada
Consoante a equipe de auditoria, a aquisição de medicamentos em valores superiores aos preços praticados no âmbito da Administração Pública, conforme pesquisa no Banco de Preços em Saúde (BPS) , a partir de metodologia padronizada definida pela coordenação da Fiscalização de Orientação Centralizada do TCU.
Em razão deste achado receberam audiências os Srs. Rafael S. de Souza, Antônio M. M. de Azevedo e Ricardo Guimarães Campos (peça 381, p. 99-100, e peça 395, p. 1-3) , tendo os dois primeiros sido revéis o terceiro não apresentado razões de justificativas para este achado (vide Apêndice I) . Às empresas Kademed Medicamentos Eireli e Avante Brasil Comércio Eireli-ME foram expedidas oitivas (peça 395, p. 4) , cujas justificativas, juntadas às peças 489 a 503, não fizeram menção ao conteúdo deste achado.
Para este achado também se aplicam os comentários do parágrafo 25. Nas TCEs a serem instauradas em cumprimento ao Acórdão 1393/2018-TCU-Plenário, os responsáveis estarão sujeitos à imputação de débito e multa proporcional ao débito imputado. Majorar eventual multa a ser aplicada, após o exame técnico do Achado 2, poderia acarretar a ocorrência de bis in idem, é dizer, a dupla apenação pelos mesmos fatos.
Achado 3: Inexistência de controle de estoque de medicamentos na Farmácia Central da Prefeitura de Magé (peça 381, p. 33-39) .
[Ac. 1.393/2018-Plenário "9.1.1.2. inexistência de controle de estoque dos medicamentos da farmácia central do município, impossibilitando a definição das unidades e quantidades a serem adquiridas em função do consumo e utilização prováveis, em desacordo com o que preconiza o inciso II do §7° do artigo 15 da Lei 8.666/1993, bem como impedindo a prerrogativa da Administração de fiscalizar a execução contratual, mediante o controle de entrada dos medicamentos adquiridos, em desacordo com o art. 58, III, da mencionada lei;"]
Resumo da situação encontrada
Este achado decorre da impossibilidade de confrontar os saldos do registro de controle contábil com os do estoque físico dos medicamentos selecionados por amostragem. Consoante a equipe do TCU, a SMS/Magé não possuía nenhum sistema formal de controle de estoque, nem mesmo mediante planilhas do MS Excel. Conforme informado pela Farmacêutica e pelo Diretor Administrativo da farmácia central, o controle seria meramente "visual", isto é, quando se verificava que o medicamento requisitado havia acabado ou estava prestes a acabar, solicitava-se nova aquisição com base no quantitativo mensal previsto no Pregão Eletrônico 6/2015 (peça 381, p. 33-34) .
Em razão deste achado receberam audiências os Srs. Rafael S. de Souza e Carine F. Nogueira (peça 381, p. 100-101, e peça 395, p. 203) , tendo todos eles sido revéis (vide Apêndice I) .
Achado 4: Ausência de nexo de causalidade na utilização dos recursos repassados fundo a fundo à SES/RJ e à SMS/Magé (peça 381, p. 39-56) .
Resumo da situação encontrada
A equipe de auditoria constatou a movimentação indevida de valores da conta específica recebedora dos recursos do Fundo Nacional de Saúde (FNS) , relativo ao bloco AF, para contas de outro bloco de financiamento, e também para contas de titularidade da SES/RJ, sem que tenha sido comprovado o nexo de causalidade entre o emprego dos recursos e a execução do objetivo estabelecido para o bloco, em desacordo com o art. 33 da Lei 8.080/1990, o art. 2º do Decreto 7.507/2011 e os arts. 3º, 4º, 5º e 6º da Portaria GM/MS 204/2007 (peça 381, p. 39) .
O quadro abaixo sintetiza os valores dessas movimentações:
	Quadro 1: Movimentações dos recursos objeto do Achado 4

	Tabela 4.3: Pagamentos realizados na conta do bloco MAC com recursos do bloco AF.

	Origem
	Destino
	Valor (R$) 
	Data

	7559-0 (AF) 
	7558-2 (MAC) 
	2.500.000,00
	27/09/2016

	7559-0 (AF) 
	7558-2 (MAC) 
	10.000.000,00
	14/12/2016

	Tabela 4.4: Débitos ocorridos na conta do bloco AF, cuja soma dos pagamentos apresentados pela SES/RJ não equivale ao valor do débito.

	Origem
	Destino
	Valor (R$) 
	Data

	7559-0 (AF) 
	Várias
	3.136.132,59
	27/01/2015

	7559-0 (AF) 
	Várias
	4.959.226,70
	05/07/2016

	625005-2 (AF) 
	Várias
	6.304.500,08
	12/07/2017

	Tabela 4.5: Retiradas das contas dos blocos AF e MAC tendo como favorecidos o FES/RJ e a SES/RJ.

	Origem
	Destino1
	Valor (R$) 
	Data

	7558-2 (MAC) 
	Várias
	58.759.475,00
	Várias

	7559-0 (AF) 
	Várias
	30.410.249,22
	Várias

	Fonte: peça 381, p. 42-44.

	Nota 1: As contas favorecidas pertencem ao FES/RJ e à SES/RJ.

No tocante aos dados da Tabela 4.3, apontou-se o repasse de R$ 12,5 milhões da conta do bloco AF para a conta do bloco MAC, cujos favorecidos teriam sido empresas do setor de saúde. Os contratos relacionados não foram auditados para garantir a legalidade da despesa, porém, a princípio, considerou-se que os recursos teriam sido utilizados em benefício da área de saúde do ente federado, caracterizando-se, portanto, como desvio de objeto (peça 381, p. 44) .
Diversamente, para os valores da Tabelas 4.4 e 4.5, não teria sido possível determinar a finalidade dada aos recursos, não sendo possível falar, para esses casos, nem em desvio de objeto nem em desvio de finalidade (peça 381, p. 44) .
Os valores da Tabela 4.4 aparecem no extrato bancário desvinculados de um CNPJ de beneficiário. Questionada sobre a destinação desses recursos, a SES/RJ apresentou relação de beneficiários que teriam sido pagos por uma mesma ordem bancária. Entretanto, segundo a equipe de auditoria, a soma dos valores apresentados não equivale ao valor debitado da conta, impedindo que se considerasse a despesa respectiva como esclarecida (peça 381, p. 44-45) .
Quanto os valores relacionados na Tabela 4.5, haveria um CNPJ de beneficiário vinculado a cada débito na conta corrente, que são o FES/RJ e a SES/RJ, o que, para os auditores do TCU, evidencia que os recursos foram transferidos para contas de livre movimentação que não permitiam o devido controle. Questionada sobre a destinação desses recursos, a SES/RJ não apresentou resposta (peça 381, p. 44-45) .
Para a equipe de auditoria, essas movimentações indevidas impossibilitam o estabelecimento do liame entre os recursos públicos repassados e os gastos incorridos e, por conseguinte, contraria o conceito de fundo especial (exceção ao princípio da unidade de tesouraria, sendo os recursos movimentados de acordo com as restrições impostas) previsto expressamente no art. 33 da Lei 8.080/1990, o arts. 1º e 2º do Decreto 7.507/2011 e os arts. 73º, 4º, 5º e 6º da Portaria GM/MS 204/2007 (peça 381, p. 45) .
Para reforçar o entendimento adotado, o relatório de auditoria cita do Acórdão 1072/2017-TCU-Plenário, de relatoria do ministro Bruno Dantas, que fixou entendimento sobre os débitos relativos a recursos federais do SUS transferidos fundo a fundo, com vistas a orientar a atuação das unidades deste Tribunal:
9.3.1. o art. 27 da Lei Complementar 141/2012 refere-se exclusivamente aos débitos decorrentes de desvios de objeto ou finalidade, nos quais os recursos são aplicados em prol da sociedade, mas em objeto ou finalidade distintos do pactuado, não abarcando os casos de dano ao erário propriamente dito (como desfalques, desvios, malversação, superfaturamentos, realização de despesas sem a devida comprovação, etc.) ou de recebimento de recursos federais pelo ente de forma irregular (grifos nossos) .
Em razão desse achado, receberam audiências os Srs. Luís A. de S. T. Júnior, Rafael S. de Souza, Antônio M. M. de Azevedo, Stela M. da S. Vidal, Miguelangelo P. Peligrino e Carine F. Nogueira (peça 381, p. 101-105, e peça 395, p. 1-4) . As razões de justificativas fornecidas pelo Sr. Luís Antônio de S. T. Júnior, ex-titular da SES/RJ, foram juntadas à peça 537 e serão objeto das análises a seguir.
Análise das razões de justificativas dependentes de circunstâncias objetivas
As movimentações indevidas já foram compensadas
Justificativas do Sr. Luís A. de S. T. Júnior
Inicialmente, o justificante chama atenção para a crise que assolou as finanças do estado do Rio de Janeiro, o que tornaria claras as dificuldades vivenciadas na tentativa de suprir a população com os serviços essenciais de saúde. Com o estado de emergência decretado primeiramente em 2015, teria havido escassez de recursos humanos e materiais (peça 537, p. 2) .
Segundo ele, o Tribunal de Contas do Estado do Rio de Janeiro (TCE/RJ) teria emitido parecer contrário à aprovação das contas de governo referente aos exercícios de 2016 e 2017, tendo sido apontado como principal irregularidade a aplicação das receitas de impostos e transferências em ações e serviços públicos de saúde em patamar inferior ao limite mínimo de 12% estabelecido no art. 6º da Lei Complementar Federal 141/12 c/c o inciso II, §2º, art. 198 da CF/88, respectivamente, 10,42% e 6,03% (peça 537, p. 2-3) .
Em razão dessa irregularidade, recentemente, o Ministério Público do Estado Rio de Janeiro (MPRJ) teria ajuizado Ação Civil Pública (ACP) contra o ex-governador por ato de improbidade administrativa (peça 537, p. 3) .
Quanto às movimentações da Tabela 4.3 do relatório de auditoria, postula o justificante que havia total controle da conta em questão, tendo as movimentações ocorrido de forma consciente e responsável, sendo considerada a necessidade de manter o atendimento de saúde à população do estado, apesar das dificuldades financeiras enfrentadas, nos termos já descritos nos parágrafos anteriores das razões de justificativas (peça 537, p. 4) .
Relata o justificante que, em 2/1/2018, R$ 20 milhões teriam sido devolvidos, com recursos do estado, à conta BB 7559-0, relativa ao bloco AF e, em 4/6/2018, o restante do valor, qual seja, R$ 2,5 milhões. Além disso, considerando os cálculos realizados pela equipe do FES/RJ, foi transferido em 25/10/2018 para a referida conta o montante de R$ 1.701.298,07 à título de juros, restando totalmente reestabelecido o saldo na conta do bloco AF, como evidenciam os comprovantes bancários juntados aos anexos X a XII das razões de justificativas (peça 537, p. 4) .
Quanto às movimentações da Tabela 4.4 do relatório de auditoria, apresenta, em referência aos valores debitados durante a sua gestão, os demonstrativos da autorização da liberação do processamento dos pagamentos que indicariam, de forma exata, os valores debitados das contas bancárias do bloco AF (peça 537, p. 5-6) .
Para o justificante, o montante de R$ 4.959.226,70, debitado em 5/7/2016 da conta BB 7559-0 não conteria senão aquisições de medicamentos do componente especializado da assistência farmacêutica, consoante o documento juntado ao anexo XIII das razões de justificativas. Esse documento demonstraria ainda que a incongruência apontada no relatório do TCU refere-se apenas aos pagamentos nos valores de R$ 89.040,00, R$ 21.780,00 e R$ 292.189,50 (peça 537, p. 5) .
Em relação ao valor de R$ 6.304.500,08 debitado da conta CEF 6625005-2, aduz que R$ 4.006,80, equivalente à diferença apontada pelo TCU, se trata de débito realizado no mesmo dia, que não teria sido observado pelos auditores, restando demonstrado que o valor de R$ 6.308.506,88 refere-se exclusivamente a aquisições de medicamentos do componente especializado da assistência farmacêutica, como se observa no documento juntado ao anexo XIV das razões de justificativas (peça 537, p. 6) .
Quanto às movimentações da Tabela 4.5 do relatório de auditoria, que indicaria valores transferidos das contas dos blocos AF e MAC para contas do FES/RJ e da SES/RJ, o justificante observa que as transferências em questão consistiam em ordens bancárias emitidas de forma equivocada na conta do bloco MAC, tendo sido processado o cancelamento imediato das referidas ordens bancárias, com o retorno instantâneo dos valores às contas bancárias (peça 537, p. 6-8) .
Análise
Com efeito, a análise das razões justificativas apresentadas permite dois tipos de encaminhamento: 
 (a) um referente às movimentações da Tabela 4.3 e 
 (b) outro no tocante às movimentações das Tabelas 4.4 e 4.5 do relatório de auditoria (vide Quadro 1 acima) . 
	Isso se deve, sobretudo, em função de o Acórdão 1393/2018-TCU-Plenário não ter determinado a autuação de TCEs senão para as movimentações das Tabelas 4.4 e 4.5 (vide item 9.7 do acórdão) .
Quanto às movimentações da Tabela 4.3, convém registrar, primeiramente, que o Sr. Luís Antônio de S. T. Júnior, ex-titular da SES/RJ, recebeu audiência pela não adoção de providências no sentido de manter os controles necessários à correta movimentação da conta BB 7559-0, recebedora dos recursos relativos ao bloco de AF, em desacordo com o art. 33 da Lei 8.080/1990, o art. 2º do Decreto 7.507/2011 e os arts. 3º, 4º, 5º e 6º da Portaria GM/MS 204/2007 (item 9.1.15 do Acórdão 1393/2018-TCU-Plenário) .
Como já consta nos parágrafos 43 e 44 desta instrução, o referido responsável admitiu a ocorrência das movimentações ilegais, tendo, inclusive, alegado que elas ocorreram "de forma consciente e responsável". O fato de o estado do Rio de Janeiro se encontrar em estado de emergência e em dificuldades financeiras não autoriza a movimentação e o emprego de recursos federais em desconformidade com as disposições legais e normativas.
É verdade que os extratos bancários apresentados evidenciam o depósito dos valores citados na conta BB 7559-0 (peça 537, p. 32-37) . Seja como for, o fato é que, se a mera devolução dos valores movimentados irregularmente fosse suficiente para afastar as possíveis penalidades, os gestores públicos poderiam cometer livremente a referida irregularidade, cientes de que, caso fossem descobertos pelos órgãos de controle, bastaria devolver os valores para as contas originárias. Isso demonstra que, com ou sem devolução, é preciso haver a apenação dos gestores responsáveis como forma de desestimular a reincidência da irregularidade.
O conhecimento dos normativos básicos acerca da gestão dos recursos financeiros da saúde é requisito essencial para um gestor da área da saúde e o fundo especial configura uma das principais regras para a execução financeira dos serviços de saúde e se encontra expressamente estatuída no art. 33 da Lei 8.080/1990, o art. 2º do Decreto 7.507/2011 e os arts. 3º, 4º, 5º e 6º da Portaria GM/MS 204/2007. É razoável sim exigir que o gestor de maior hierarquia da SES/RJ tivesse o conhecimento dessa regra e, em observância a ela, se abstivesse de autorizar movimentações irregulares que dificultavam sobremaneira o controle da execução financeira dos recursos federais repassados ao município.
Quanto às movimentações das Tabelas 4.4 e 4.5, não existem motivos para que sejam tratadas no presente processo, pois serão analisadas no âmbito das TCEs em cumprimento à determinação do item 9.7 do Acórdão 1393/2018-TCU-Plenário, nas quais os responsáveis estarão sujeitos à imputação de débito e multa proporcional ao débito imputado. Majorar eventual multa a ser aplicada, após o exame técnico do Achado 4, em função das movimentações das Tabelas 4.4 e 4.5, poderia acarretar a ocorrência de bis in idem, é dizer, a dupla apenação pelos mesmos fatos.
Diante das considerações acima, propõe-se rejeitar as razões de justificativas deste tópico.
Antes de dar continuidade ao exame técnico, é importante salientar que os gestores do município de Magé que receberam audiência (peça 381, p. 55) não apresentaram razões de justificativas para as irregularidades objeto do achado 4. Cabe também esclarecer que o relatório de auditoria, ao contrário do que fez para a SES/RJ, não elenca os valores que teriam sido movimentados irregularmente (peça 381, p. 48-50) . Daí não ser possível falar em débito ou devolução, mas tão somente na apenação pela irregularidade perpetrada.
Achado 5: Fraude do caráter competitivo do procedimento licitatório, mediante expediente com o intuito de obter vantagem decorrente da adjudicação do objeto da licitação no município de Magé (peça 381, p. 56-64) .
Resumo da situação encontrada
O processo de aquisição de medicamentos 14400/2016 da SMS/Magé se inicia com um ofício do então secretário à pregoeira desse município, solicitando adesão à Ata de Registro de Preços 5/2015 do município de Seropédica, no estado do Rio de Janeiro (peças 324-327) . No processo consta ofício da pregoeira de Magé, solicitando adesão, e ofício do Secretário de Suprimentos de Seropédica, autorizando a adesão (peça 324, p. 53-54) . Como resultado foi celebrado o Contrato 35/2016, assinado pelo prefeito de Magé com a empresa Kademed Medicamentos Eireli (peça 326, p. 138-145) .
Em resposta ao TCU, a SMS/Seropédica informou que, até aquela data, não havia localizado em seus arquivos qualquer documento emitido contendo a anuência do então Secretário quanto à adesão da Ata de Registro de Preços 5/2015 a qualquer outra instituição pública (peça 231) .
A mesma situação descrita acima foi encontrada no processo de aquisição de medicamentos 28081/2016, também da SMS/Magé, que solicitou adesão à Ata 10B/2016, decorrente do Pregão Eletrônico 59/2016 realizado pelo município de Duque de Caxias, também do estado do Rio de Janeiro. O contrato decorrente dessa adesão foi firmado com a empresa Avante Brasil Comércio Eireli.
Em resposta ao TCU, o diretor do Departamento Jurídico da SMS de Duque de Caxias informou que fora realizado levantamento junto à comissão permanente de licitações, bem como no boletim oficial, com base no qual se constatou que não havia sido promovida nenhuma adesão por órgão ou entidade à Ata 10B/2016 (peça 232) .
Para a equipe de auditoria, as respostas dos municípios gestores das atas dos registros de preços consistem em evidências de simulação, perpetrada mediante utilização de documentação inidônea para possibilitar a adesão a atas de registro de preços com o propósito de forjar a legalidade da contratação de empresas que viriam a lesar os cofres públicos através do recebimento de valores sem a respectiva entrega dos medicamentos contratados.
Em razão deste achado receberam audiências os Srs. Rafael S. de Souza, Antônio M. M. de Azevedo, Lucilea da F. Félix, Wesley G. Pereira, Paulo F. G. Cavallari, Edson S. H. Júnior, Eduardo. B. L. de Oliveira e Camillo de L. C. Junqueira (peça 381, p. 106-111, e peça 395, p. 1-4) , cujas razões de justificativas foram juntadas aos autos consoante o Apêndice I. Às empresas Kademed Medicamentos Eireli e Avante Brasil Comércio Eireli foram expedidas oitivas (peça 395, p. 4) , cujas justificativas foram juntadas às peças 489 a 503.
Análise das razões de justificativas dependentes de circunstâncias objetivas
Os processos de adesão continham toda a documentação exigida
Resumo das razões de justificativas da Sra. Lucilea da F. Félix e outros
Alega a Sra. Lucilea da F. Félix que os processos de adesão foram constituídos com toda a documentação exigida para sua devida formação, constando de cópias dos atos processuais dos municípios de origem e ainda os ofícios devidamente assinados pelos responsáveis da empresa e dos municípios onde se buscou a adesão (peça 506, p. 5) .
Acrescenta que acreditou nas afirmações apresentadas sem averiguar com os signatários a regularidade dos documentos recebidos; e que, junto com os ofícios, também foram recebidos, dos municípios gestores das atas de registro de preço, toda a documentação relativa ao procedimento licitatório a que se pretendia aderir. Para a justificante, caso tenha havido alguma falha na formalização da adesão pelo município gestor, não cabe responsabilizar os gestores do município solicitante (peça 506, p. 5-6) .
No mesmo sentido foram as razões de justificativas dos Srs. Paulo F. G. Cavallari (peça 565, p. 2) e Edson S. H. Júnior (peça 536, p. 3-5) .
Análise
De antemão, é importante atentar-se que as informações registradas no relatório de auditoria configuram meros indícios de simulação de adesão a atas de registro de preços. Isso porque, deveras, é possível que tenha havido alguma falha na formalização da adesão por parte dos municípios gestores, tendo o ofício de autorização sido expedido pelo município gestor, que, contudo, não procedeu ao devido registro da adesão no processo administrativo ou nos sistemas informatizados.
Seja como for, ainda que as respostas dos municípios gestores das atas de registro de preços realmente configurem evidências de simulação da adesão, não há como apontar cabalmente quem foi o responsável por eventual falsificação dos documentos que possibilitaram a irregularidade. Os ofícios de resposta dos municípios gestores podem ter sido redigidos, impressos, assinados e juntados aos processos por qualquer pessoa.
A obrigação da pregoeira - e de qualquer outro gestor responsável pelo processo - consiste em averiguar se os autos continham toda a documentação necessária para a adesão à ata e para a contratação das empresas. O próprio relatório de auditoria informa que os processos continham os ofícios com a solicitação e a autorização dos municípios gestores quanto à adesão.
Eventual responsabilização de qualquer gestor demandaria evidências de que ele tenha contribuído para a irregularidade, seja por ato doloso (como a falsificação dos ofícios de resposta) ou ato culposo (como o aceite de ofícios de resposta que contivessem falsificação grosseira perceptível a qualquer gestor de diligência mediana) . Como os autos não contêm sequer indícios de que isso tenha ocorrido, propõe-se acatar as razões de justificativas deste tópico.
O Sr. Eduardo Biosca era o responsável pelos processos de compra do município de Seropédica
Resumo das razões de justificativa do Sr. Paulo F. G. Cavallari
Alega o justificante que a informação, fornecida pelo Sr. Eduardo Biosca L. de Oliveira, então Secretário de Suprimentos de Seropédica, de que a Secretaria de Suprimentos era realmente a área responsável pelos processos de compra do município, descaracteriza o uso de documentação inidônea, visto que os ofícios de autorização e e-mails teriam sido realmente assinados pelo titular da pasta à época (peça 528, p. 1) .
Análise
O fato de o Sr. Eduardo Biosca L. de Oliveira (e a secretaria em que era titular) ser o responsável pelos processos de compra de Seropédica não altera em nada a possibilidade de ocorrência da simulação aventada pela equipe de auditoria. Seja lá quem tenha dado causa à suposta simulação, poderia muito bem ter tido conhecimento de quem era responsável pelos processos de compra do município de Seropédica e registrado essa informação nos ofícios que teriam sido falsificados para possibilitar a irregularidade.
Diante dessas considerações, propõe-se rejeitar as razões de justificativas deste tópico. Vale aqui observar que as demais informações fornecidas pelo Sr. Paulo F. G. Cavallari nas páginas 1 a 3 da peça 528 limitam-se a descrever o histórico do processo administrativo em que teria ocorrido a simulação e, portanto, dispensam qualquer análise no âmbito deste achado.
Sempre houve obediência ao princípio da legalidade e pela tutela da moralidade administrativa
Razões de justificativa do Sr. Eduardo Biosca L. de Oliveira
Consoante o justificante, em momento algum houve desrespeito às diretrizes da Administração Pública, tendo ele sempre prezado pela obediência ao princípio da legalidade e pela tutela da moralidade administrativa. Para ele, a atividade da Administração Pública seria totalmente vinculada, visto que a lei já definiria as condições da atuação dos agentes públicos, determinando as tarefas e impondo condições excludentes de escolhas pessoais ou subjetivas (peça 473, p. 2-3) .
Análise
Com efeito, do princípio da legalidade se extrai que ao gestor público só é permitido fazer o que a lei autoriza. No caso em tela, contudo, o que se discute é justamente uma possível violação a esse princípio, efetuada mediante o emprego de documentos inidôneos para simular adesão a ata de registro de preços, o que vai de encontro às disposições expressas do art. 15, II, da Lei 8.666/1993 e do art. 22, §1º, do Decreto 7.892/2013. Diante disso, propõe-se rejeitar as razões de justificativas deste tópico.
O ofício com a autorização da adesão é autêntico
Razões de justificativas do Sr. Camillo de L. C. Junqueira
Alega o justificante que reconhece como autêntico o Ofício 639/GAB/SMS/2016, expedido pela SMS/Duque de Caxias, autorizando a adesão à Ata de Registro de Preços 10B/2016, em resposta ao Ofício 40/CPL/2016, emitido pela pregoeira da SMS/Magé. Acrescenta que a simples alegação do atual titular da SMS/Duque de Caxias de não ter encontrado documento autorizando a adesão, provavelmente por não ter feito a busca adequada nos arquivos da Secretaria, não evidencia o emprego de documentação inidônea (peça 475, p. 4) .
Análise
Como já mencionado anteriormente, as informações registradas no relatório de auditoria configuram meros indícios de simulação de adesão a atas de registro de preços.
Note-se que relatório de auditoria não aponta nenhum aspecto do ofício de resposta da SMS/Duque de Caxias que poderia ser visto como indício, menos ainda como evidência, de falsificação desse documento. É possível que o ofício de autorização de fato seja autêntico, tendo sido enviado pelo município gestor, que, contudo, não procedeu ao devido registro da adesão no processo administrativo ou nos sistemas informatizados.
Diante disso, propõe-se acatar as razões de justificativas deste tópico.
Análise das razões de justificativas dependentes das circunstâncias subjetivas
Resumo das razões de justificativas do Sr. Paulo F. G. Cavallari
Ao Sr. Paulo F. G. Cavallari foi expedida audiência por ele ter solicitado adesão à ata de Registro de Preços 5/2015 do município de Seropédica, que viria a se consumar com o uso de documentação inidônea, uma vez que o então Secretário do município gestor da ata nega a existência de autorização de adesão, e ainda, sem apresentar justificativas para os medicamentos e quantidades contratadas como determina o art. 15, § 7º, inciso II, da Lei 8.666/1993 (peça 451) .
O justificante argumenta que:
a. a suposta negativa de existência de autorização de adesão é fato posterior à solicitação e, portanto, não pode ser usada como fundamento para classificar o ato por ele praticado como irregular, pois apenas solicitara a adesão (peça 565, p. 2) ;
b. permaneceu no cargo por, apenas, três meses e sua participação se limitou a fazer os primeiros contatos com a Secretaria de Suprimentos de Seropédica (peça 565, p. 6-7) .
Análise
O fato de o justificante ter assinado ofício solicitando adesão à ata de RP 5/2015 do município de Seropédica, deveras, não o torna responsável por eventuais irregularidades perpetradas em fases posteriores do processo. Aliás, ainda que, como forma de possibilitar a ocorrência de futura irregularidade, o ofício por ele assinado não tenha sequer sido expedido ao destinatário, não existem nos autos indícios de que ele tenha tido conhecimento desse fato.
Diferentemente, é possível afirmar que o curto período em que o justificante teria permanecido no cargo e a sua limitada participação no processo não impossibilita a sua contribuição para a irregularidade apontada pela equipe de auditoria.
Diante disso, propõe-se acatar parcialmente as razões de justificativas deste tópico.
Razões de justificativas do Sr. Eduardo Biosca L. de Oliveira
Ao Sr. Eduardo Biosca L. de Oliveira foi expedida audiência por ele ter assinado ofícios autorizando adesão à ata de RP resultante do Pregão Presencial 5/2015, enviados aos municípios de Magé e Itaguaí, que não são reconhecidos pelo atual Secretário Municipal de Saúde de Seropédica, constituindo documentação inidônea que fraudou o caráter competitivo dos certames nesses municípios, possibilitando vantagem decorrente da adjudicação do objeto à empresa contratada (peça 452) .
O justificante argumenta que:
a. o atual Secretário Municipal de Saúde de Seropédica não tem conhecimento da adesão à Ata de SRP resultante de Pregão Presencial 5/2015, justamente por versar sobre um período de mandato anterior ao vigente (peça 473, p. 2) ;
b. à época da suposta irregularidade, o município de Seropédica dispunha de um peculiar método de concentração dos serviços (peça 473, p. 2) ;
c. o justificante jamais teve o desejo de violar os princípios administrativos (peça 473, p. 4) .
Análise
Consoante o relatório de auditoria, no processo 14400/2016 consta o Ofício 21, de 14/6/2016 (peça 324, p. 45-52) , da pregoeira de Magé, solicitando ao município de Seropédica a adesão ao registro de preços, e o ofício Suprimento 92, de 15/6/2016, do Secretário de Suprimentos do mesmo município, autorizando a adesão (peça 324, p. 53-54) . Como o justificante não apontou nenhuma irregularidade no ofício Suprimento 92/2016, o argumento do item "a" acima não prospera.
O justificante não explicou qual seria o referido "peculiar método de concentração dos serviços" apontado no item "b" acima. Já no tocante ao item "c", é importante consignar que as irregularidades passíveis de punição pelo TCU podem ser perpetradas tanto na forma dolosa quanto culposa. Daí não importar se o agente teve ou não o desejo de violar os princípios administrativos, podendo ter-lhes dado causa por conta de imprudência, negligência ou imperícia.
Diante disso, propõe-se rejeitar as razões de justificativas deste tópico.
Achado 6: Adoção indevida da modalidade de licitação presencial sem adequada justificativa, no Pregão 6/2015 do município de Magé (peça 381, p. 64-69) .
Resumo da situação encontrada
A Lei 10.520/2002 instituiu a modalidade de licitação denominada pregão em todo o âmbito da Administração Pública, admitindo, de antemão, o uso de recursos de tecnologia da informação, nos termos de regulamentação específica, o que veio a ser efetivado por meio do Decreto 5.450/2005 (peça 381, p. 65) .
O referido decreto estabeleceu a exigência de utilização do pregão, preferencialmente na forma eletrônica, nos casos de contratações de bens e serviços comuns e, em caso de inviabilidade do uso da forma eletrônica, conforme dicção do caput c/c§ 1º, do art. 4º, do referido decreto, deverá ser devidamente justificada pelo dirigente ou autoridade competente (peça 381, p. 65) .
O município de Magé utilizou a modalidade de pregão, em sua forma presencial, no procedimento licitatório destinado à aquisição dos medicamentos da assistência farmacêutica básica, financiados com recursos federais, em detrimento à forma eletrônica, sem que constasse qualquer justificativa para adoção da modalidade presencial em detrimento da eletrônica, conforme se observa dos autos do processo licitatório do pregão presencial 006/2015 (peça 381, p. 65) .
Em razão deste achado receberam audiências os Srs. Rafael S. de Souza, Sidney C. Couto, Ricardo G. Campos e Paulo V. de S. Rodrigues (peça 381, p. 67-69, e peça 395, p. 1-4) , cujas razões de justificativas foram juntadas aos autos consoante o Apêndice I.
Análise das razões de justificativas dependentes de circunstâncias objetivas
Ausência de dispositivo normativo e rede lógica para a realização do pregão eletrônico
Razões de justificativas do Sr. Ricardo G. Campos e outros
Alega o justificante que o município de Magé não possuía normatização para realizar pregões eletrônicos, servidores capacitados, acesso à respectiva plataforma, rede lógica ou maquinário específico que suportasse a utilização dessa forma de procedimento (peça 466, p. 2) .
No mesmo sentido foram as razões de justificativas do Sr. Paulo V. de S. Rodrigues (peça 465) .
Análise
Nos buscadores da internet e nos sites do Tribunal de Contas do Estado do Rio de Janeiro (TCE/RJ) e do município de Magé não foram encontradas informação acerca das contratações de materiais e serviços antes de 2019.
O relatório de auditoria informa que, conforme relatado no Achado III.2, foi constatado superfaturamento em alguns dos medicamentos selecionados na amostra, o que poderia configurar indício de que a adoção da modalidade de pregão presencial fora intencional para facilitar o direcionamento para empresas que viriam a causar prejuízo à correta aplicação de recursos federais (peça 381, p. 66) .
Ocorre que o suposto superfaturamento já está sendo tratado no Achado 2 e, além disso, será objeto de apuração em sede de TCEs (vide item 9.6 do Acórdão 1393/2018-TCU-Plenário) , nas quais os responsáveis estarão sujeitos à imputação de débito e multa proporcional ao débito imputado. Sendo assim, o emprego, no presente achado, da realização do pregão na modalidade presencial como argumento para agravar a situação dos responsáveis e, com isso, majorar eventual multa a ser aplicada, poderia acarretar a ocorrência de bis in idem, é dizer, a dupla apenação pelos mesmos fatos.
Diante dessas considerações bem como da dificuldade de se obter informações complementares, propõe-se acatar as razões de justificativas deste tópico.
Achado 7: Inadequação da pesquisa de preço, limitada à consulta a empresa privadas, nos processos licitatórios do município de Magé (peça 381, p. 69-71) .
Resumo da situação encontrada
Na totalidade dos processos licitatórios para aquisição de medicamentos realizados pela SMS de Magé, para o período auditado, foi observada a prática contumaz de realizar pesquisa de preços somente junto às empresas do mercado. Aliás, os pareceres jurídicos em cada processo não alertam para esse fato (peça 381, p. 69) .
A jurisprudência do TCU é pacífica no sentido de que a pesquisa de preços para elaboração do orçamento estimativo da licitação não deve se restringir a cotações realizadas junto a potenciais fornecedores, devendo, ainda, serem adotadas outras fontes como parâmetro, como contratações similares realizadas por outros órgãos ou entidades públicas, mídias e sítios eletrônicos especializados e portais oficiais de referência de custos (Acórdãos 3.010/2016, relator Weder de Oliveira, e 3.351/2015, relator André de Carvalho, ambos do plenário do TCU) (peça 381, p. 69) .
No Acórdão 247/2017-TCU-Plenário, relator Walton Alencar, o TCU ainda relata que, no caso de medicamentos e correlatos, os preços praticados no âmbito dos órgãos e entidades da Administração Pública estão disponíveis, entre outros, no Banco de Preços em Saúde do Ministério da Saúde (peça 381, p. 69) .
Observação
Não foram propostas audiências em razão desse achado. Em vez disso, o relatório de auditoria contém proposta para, quando do julgamento de mérito deste processo, com fundamento no art. 250, inciso III, do Regimento Interno do TCU, dar ciência à Prefeitura Municipal de Magé de que a realização de pesquisa de preços para elaboração de orçamento básico de licitação com respaldo apenas em consulta a empresas privadas não atende o art. 15, inciso V, da Lei 8.666/1993 (peça 381, p. 71) .
Tal proposta condiz com que a disposição do art. 2º da Resolução 315/2020, que define ciência como a deliberação de natureza declaratória que cientifica o destinatário sobre a ocorrência de irregularidade, quando as circunstâncias não exigirem providências concretas e imediatas, sendo suficiente, para fins do controle, induzir a prevenção de situações futuras análogas.
Achado 8: Critérios de habilitação com injustificada restrição ao caráter competitivo, em processos licitatórios da SES/RJ (peça 381, p. 71-73) .
Resumo da situação encontrada
Editais da SES/RJ examinados contêm cláusula que condiciona a assinatura da ata de registro de preço, e, por conseguinte, da adjudicação do objeto licitado, à apresentação do Certificado de Boas Práticas de Fabricação e Controle (CBPFC) , previsto na Portaria GM-MS 2.814/1998.
No Acórdão 4788/2016-TCU-Primeira Câmara, relator Bruno Dantas, o TCU considerou indevida a exigência de CBPFC como critério de habilitação sob o argumento de que ela não está prevista em lei específica, de a Lei 8.666/1993 precisar ser interpretada de forma restritiva quanto às exigências de habilitação, de o CBPFC não estar apto a garantir o cumprimento das obrigações assumidas e do fato de que o efetivo registro do medicamentos já pressupor a adoção prévia das boas práticas de fabricação pelos fornecedores (peça 381, p. 71) .
Observação
Não foram propostas audiências em razão deste achado. Em vez disso, o relatório de auditoria contém proposta para, quando do julgamento de mérito deste processo, com fundamento no art. 250, inciso III, do Regimento Interno do TCU, dar ciência à SES/RJ de que é considerado indevida a exigência do CBPFC como critério de habilitação para participação em certame licitatório, tendo em vista que é exaustiva a lista de requisitos para habilitação técnica de licitantes previstos no art. 30 da Lei 8.666/1993, sendo impossível a definição infralegal de novos requisitos (peça 381, p. 73) .
Tal proposta condiz com que a disposição do art. 2º da Resolução 315/2020, que define ciência como a deliberação de natureza declaratória que cientifica o destinatário sobre a ocorrência de irregularidade, quando as circunstâncias não exigirem providências concretas e imediatas, sendo suficiente, para fins do controle, induzir a prevenção de situações futuras análogas.
IV. CONCLUSÃO
As análises do tópico III.1. revela que a pretensão punitiva do TCU referente aos achados apurados permanece perfeitamente válida. Já as análises do tópico III.2 permitem propor considerar revel e acatar parcialmente as razões de justificativas apresentadas, consoante exposto no quadro abaixo:
	Achado
	Responsáveis
	Proposta
	Parágrafos

	1
	Rafael S. de Souza
	Revel
	15 a 24

		Antônio M. M. de Azevedo
	Revel
	
		Stela M. da S. Vidal
	Revel
	
		Miguelangelo P. Peligrino
	Revel
	
		Carine F. Nogueira
	Revel
	
		Kademed Medicamentos Eireli
	Rejeitar
	
		Avante Brasil Comércio Eireli
	Rejeitar
	
	2
	Rafael S. de Souza
	Revel
	26 a 27

		Antônio M. M. de Azevedo
	Revel
	
		Ricardo G. Campos
	-1
	
	3
	Rafael S. de Souza
	Revel
	29 a 30

		Carine F. Nogueira
	Revel
	
	4
	Luís A. de S. T. Júnior
	Rejeitar
	31 a 56

		Rafael S. de Souza
	Revel
	
		Antônio M. M. de Azevedo
	Revel
	
		Stela M. da S. Vidal
	Revel
	
		Miguelangelo P. Peligrino
	Revel
	
		Carine F. Nogueira
	Revel
	
	5
	Rafael S. de Souza
	Revel
	57 a 87

		Antônio M. M. de Azevedo
	Revel
	
		Lucilea da F. Félix
	Acolher
	
		Wesley G. Pereira
	Revel
	
		Paulo F. G. Cavallari
	Acolher
	
		Edson S. H. Júnior
	Acolher
	
		Eduardo. B. L. de Oliveira
	Rejeitar
	
		Camillo de L. C. Junqueira
	Acolher
	
	6
	Rafael S. de Souza
	Revel
	88 a 98

		Sidney C. Couto
	Revel
	
		Ricardo G. Campos
	Acolher
	
		Paulo V. de S. Rodrigues
	Acolher
	
	7
	Sem audiências/oitivas
	-
	99 a 103

	8
	Sem audiências/oitivas
	-
	104 a 107

	Nota 1: as razões de justificativas apresentadas não abordaram esse achado.

Em razão das TCEs a serem instauradas em cumprimento aos itens 9.5 a 9.7 do Acórdão 1393/2018-TCU-Plenário, constatou-se que o emprego dos Achados 1 e 2 para majorar eventual multa a ser aplicada poderia acarretar a ocorrência de bis in idem, é dizer, a dupla apenação pelos mesmos fatos. Além disso, dada a sua natureza objetiva, o acolhimento de parte das razões de justificativas apresentadas para os achados 5 e 6 aproveita aos demais responsáveis.
Nada obstante, tendo em vista a rejeição de todas as razões de justificativas para os achados listados abaixo, propõe-se aplicar a multa do art. 58, inciso II, da Lei 8.443/1992 aos seguintes responsáveis:
	Item
	Responsáveis
	Achados

	1
	Rafael S. de Souza
	3 e 4

	2
	Antônio M. M. de Azevedo
	4

	3
	Stela M. da S. Vidal
	4

	4
	Miguelangelo P. Peligrino
	4

	5
	Carine F. Nogueira
	3 e 4

	6
	Luís A. de S. T. Júnior
	4

No tocante às empresas chamadas em oitiva, vale registrar que, no âmbito do Acórdão 1975/2013-TCU-Plenário, relator Marcos Bemquerer, o TCU decidiu que a multa prevista no art. 58, inciso II, da Lei 8.443/92 não se aplica a empresas ou terceiros que fraudem certames licitatórios, destinando-se tão somente aos gestores de recursos públicos. A pena aplicável a empresas fraudulentas seria a declaração de inidoneidade para participar de licitações por até cinco anos, nos termos do art. 46 da Lei 8443/1992, ou, havendo débito, a multa prevista no artigo 57 da Lei 8.443/92 (Acórdão 6708/2020-TCU-Segunda Câmara e 491/2017-TCU-Plenário, ambos da relatoria do ministro Augusto Nardes) .
No caso em análise no presente processo, as empresas Kademed Medicamentos Eireli e Avante Brasil Comércio Eireli foram chamadas em oitiva para se manifestar acerca da celebração de contratos decorrentes de adesão à ata de registro de preços sem autorização do município gestor. Uma vez que esta instrução contém, para o achado 5 (que abrange essa possível irregularidade) , proposta para acolher as razões justificativas, que aproveitam aos demais responsáveis, não se mostra razoável propor às empresas envolvidas a declaração de inidoneidade para participar de licitações.
Tendo em vista as propostas de encaminhamento dos itens 504 e 527 do relatório de auditoria, propõe-se ainda dar ciência à Prefeitura Municipal de Magé de que a realização de pesquisa de preços para elaboração de orçamento básico de licitação com respaldo apenas em consulta a empresas privadas não atende o art. 15, inciso V, da Lei 8.666/1993; e à SES/RJ de que é considerado indevida a exigência do Certificado de Boas Práticas de Fabricação e Controle como critério de habilitação para participação em certame licitatório, tendo em vista que é exaustiva a lista de requisitos para habilitação técnica de licitantes previstos no art. 30 da Lei 8.666/1993, sendo impossível a definição infralegal de novos requisitos.
Por derradeiro, é importante consignar que, no Apêndice B do relatório de auditoria, consta matriz de responsabilização com, dentre outras informações, a descrição do achado, condutas, nexos de causalidades e culpabilidades dos agentes envolvidos (peça 381, p. 95) , documento este que sempre esteve disponível para a consulta de quaisquer responsáveis ou interessados registrados no processo.
V. PROPOSTA DE ENCAMINHAMENTO
Diante do exposto, submetem-se os autos à consideração superior, propondo:
considerar revéis, para todos os efeitos, os Srs. Rafael Santos de Souza, Antônio Manuel Morgado de Azevedo, Stela Mary da Silva Vidal, Miguelangelo Pereira Peligrino, Carine Ferreira Nogueira Tavares, Wesley Gonçalves Pereira e Sidney Cerqueira Couto, dando-se prosseguimento ao processo, com fundamento no art. 12, § 3º, da Lei 8.443/1992;
acolher as razões de justificativa apresentadas pelos Srs. Lucilea da Fonseca Felix, Paulo Fernandes Gonzaga Cavallari, Edson Shoiti Hara Junior, Camillo de Léllis Carneiro Junqueira e Paulo Vinícius de Souza Rodrigues;
acolher parcialmente as razões de justificativa apresentadas pelo Sr. Ricardo Guimarães Campos;
rejeitar as razões de justificativa apresentadas pelos Srs. Luís Antônio de Souza Teixeira Júnior e Eduardo Biosca Lima de Oliveira;
tendo em vista a rejeição de todas as razões de justificativas para os achados listados abaixo, aplicar a multa do art. 58, inciso II, da Lei 8.443/1992 aos seguintes responsáveis:
	Item
	Responsáveis
	CPF
	Achados

	1
	Rafael Santos de Souza
	XXX.223.547-XX
	3 e 4

	2
	Antônio Manuel Morgado de Azevedo
	XXX.278.077-XX
	4

	3
	Stela Mary da Silva Vidal
	XXX.545.227-XX
	4

	4
	Miguelangelo Pereira Peligrino
	XXX.773.167-XX
	4

	5
	Carine Ferreira Nogueira Tavares
	XXX.671.597-XX
	3 e 4

	6
	Luís Antônio de Souza Teixeira Júnior
	XXX.905.387-XX
	4

autorizar, caso solicitado, o pagamento da dívida em até 36 parcelas mensais e consecutivas, nos termos do art. 26 da Lei 8.443/1992 c/c art. 217 do Regimento Interno deste Tribunal, fixando-se o vencimento da primeira parcela em quinze dias, a contar do recebimento da notificação, e o das demais a cada trinta dias, devendo incidir sobre cada parcela, atualizada monetariamente, os correspondentes acréscimos legais, na forma prevista na legislação em vigor; e informar à responsável que a falta de comprovação do recolhimento de qualquer parcela importará o vencimento antecipado do saldo devedor, nos termos do § 2º do art. 217 do Regimento Interno deste Tribunal;
autorizar, desde logo, a cobrança judicial da dívida, nos termos do art. 28, inciso II, da Lei 8.443/1992, na hipótese de não atendimento das notificações;
dar ciência à Prefeitura Municipal de Magé, no estado do Rio de Janeiro, de que a realização de pesquisa de preços para elaboração de orçamento básico de licitação com respaldo apenas em consulta a empresas privadas não atende o art. 15, inciso V, da Lei 8.666/1993, vigente à época da contratação;
dar ciência à Secretaria de Estado da Saúde do Rio de Janeiro de que é considerada indevida a exigência do Certificado de Boas Práticas de Fabricação e Controle como critério de habilitação para participação em certame licitatório, tendo em vista que é exaustiva a lista de requisitos para habilitação técnica de licitantes previstos no art. 30 da Lei 8.666/1993, vigente à época da contratação, sendo impossível a definição infralegal de novos requisitos;
arquivar os presentes autos, com fundamento no art. 169, inc. III, após a adoção das providências determinadas e a efetivação das componentes comunicações.
É o Relatório.

Marcos Joaquim Gonçalves Alves (20.389/OAB-DF), Gabriella Alencar Ribeiro (56.591/OAB-DF) e outros, representando Kademed Medicamentos Eireli; Joaquim Augusto Melo de Queiroz (257.402/OAB-SP), Pedro Sergio Fialdini Filho (137.599/OAB-SP) e outros, representando Bayer S/a; Gil Vicente Leite Tavares, representando Luiz Antonio de Souza Teixeira Junior; Kamila de Castro Furtado (171.867/OAB-RJ) e Ana Carolina Pinto de Nigris (172.138/OAB-RJ), representando Avante Brasil Comercio Eireli; Ana Paula da Costa Sa (104.455/OAB-RJ), Roberto Trigueiro Fontes (17.853/OAB-DF) e outros, representando Novartis Biociencias Sa.

Procurador Rodrigo Medeiros de Lima.

AUDITORIA. FISCALIZAÇÃO DE ORIENTAÇÃO CENTRALIZADA (FOC). MS. AQUISIÇÕES DE MEDICAMENTOS COM RECURSOS DESCENTRALIZADOS PELO MINISTÉRIO DA SAÚDE, SOB A RESPONSABILIDADE DA SECRETARIA DE ESTADO DA SAÚDE DO RIO DE JANEIRO (SES/RJ) E NA SECRETARIA MUNICIPAL DE SAÚDE DE MAGÉ, NO ESTADO DO RIO DE JANEIRO (SMS/MAGÉ). INDÍCIOS DE IRREGULARIDADES DIVERSAS NAS ÁREAS DE LICITAÇÕES E GESTÃO DE RECURSOS DO SUS. MATÉRIA APRECIADA ORIGINALMENTE NO AC. 1.393/2018-TCU-PLENÁRIO. PARTE DOS ACHADOS APURADA EM PROCESSO AUTÔNOMO DE TCE. AUDIÊNCIA DE QUINZE RESPONSÁVEIS. SETE REVEIS. MULTA AO EX-PREFEITO E À EX-SECRETÁRIA MUNICIPAL DE SAÚDE DE MAGÉ-RJ (ART. 58, II, DA LEI 8.443/1992), EM FACE DA AUSÊNCIA DE CONTROLE DE ESTOQUES DE MEDICAMENTOS NO REFERIDO MUNICÍPIO, ENTRE 2015 E 2017. ACOLHIMENTO DAS RAZÕES DE JUSTIFICATIVA DOS DEMAIS RESPONSÁVEIS. CIÊNCIA DE IMPROPRIEDADADES À PM DE MAGÉ-RJ E À SES/RJ. PROSSEGUIMENTO DE APURAÇÕES EM RELAÇÃO A TRANSFERÊNCIA DE RECURSOS DO SUS AO GABINETE DO PREFEITO DE MAGÉ-RJ EM 2016 E 2017. ORIENTAÇÃO ÀS UNIDADES TÉCNICAS, VIA SEGECEX, RELATIVA À QUALIDADE DAS INSTRUÇÕES COM ANÁLISES DE RAZÕES DE JUSTIFICATIVA/ALEGAÇÕES DE DEFESA. CIÊNCIA.

RELATÓRIO DE AUDITORIA (RA)

Secretaria de Controle Externo da Saúde (SecexSaude).

Em exame, relatório de auditoria, produzido em fiscalização de orientação centralizada (FOC) , sob a coordenação da Secretaria de Controle Externo da Saúde (SecexSaúde) , em que se analisa, nesta assentada, a regularidade de aquisições de medicamentos com recursos descentralizados pelo Ministério da Saúde, por meio do Fundo Nacional de Saúde (FNS) , sob a responsabilidade da Secretaria de Estado da Saúde do Rio de Janeiro (SES/RJ) e na Secretaria Municipal de Saúde de Magé-RJ (SMS/Magé) .
2.	O feito foi originalmente apreciado por meio do Acórdão 1393/2018-TCU-Plenário (relator: Ministro José Múcio Monteiro) , que ordenou a audiência dos responsáveis, a oitiva das empresas envolvidas e, para os casos geradores de dano ao erário, a instauração de tomadas de contas especiais, em face dos seguintes achados:
1) superfaturamento quantitativo (não entrega de medicamentos contratados) na execução dos Contratos 14-A/2017, 35/2016 e Atas de Registro de Preço s/n, de 1º/6/2015, firmados pela Prefeitura de Magé (peça 381, p. 11-28; objeto de TCE: item 9.5 do Ac. 1.393/2018-Plenário) ;  
2) superfaturamento na execução da Ata de Registro de Preço S/N, de 1º/6/2015 [aquisição de medicamentos com preços superiores aos de mercado], para aquisição de medicamentos, pela Prefeitura de Magé (peça 381, p. 28-33; objeto de TCE: item 9.6 do Ac. 1.393/2018-Plenário) ;
3) inexistência de controle de estoque de medicamentos na Farmácia Central da Prefeitura de Magé (peça 381, p. 33-39) .
4) ausência de nexo de causalidade na utilização dos recursos federais repassados fundo a fundo à SES/RJ e à SMS/Magé (peça 381, p. 39-56; objeto de TCE: item 9.7 do Ac. 1.393/2018-Plenário) 
5) fraude do caráter competitivo do procedimento licitatório, mediante expediente com o intuito de obter vantagem decorrente da adjudicação do objeto da licitação no município de Magé (peça 381, p. 56-64) ;
6) adoção indevida da modalidade de licitação presencial sem adequada justificativa, no Pregão 6/2015 do município de Magé (peça 381, p. 64-69) ;
7) inadequação da pesquisa de preço, limitada à consulta a empresa privadas, nos processos licitatórios do município de Magé (peça 381, p. 69-71) ;  
8) critérios de habilitação com injustificada restrição ao caráter competitivo, em processos licitatórios da SES/RJ (peça 381, p. 71-73) .  
3.	As ocorrências relacionadas a possível dano ao erário, consistentes nos superfaturamentos assinalados no primeiro e segundo achados, e na ausência de comprovação da aplicação regular dos recursos do FNS referida no quarto achado, são objeto de instrução na tomada de contas especial versada no TC Processo 021.220/2018-2, em fase de instrução.
4.	Assim, a presente deliberação enfoca apenas as condutas objeto das audiências e das oitivas ordenadas no acórdão precedente, relativas aos achados 3 a 8, observando-se que o achado 4, embora tenha motivado tomada de contas especial, ensejou também audiência dos responsáveis em virtude da insuficiência de controles necessários à correta movimentação das contas específicas para os recursos recebidos do Fundo Nacional de Saúde para ações do Sistema Único de Saúde sob a responsabilidade da Secretaria de Estado de Saúde do Rio de Janeiro (SES/RJ) .
5.	Foram expedidos ofícios de audiência para os seguintes responsáveis, apresentados na ordem dos respectivos itens do Acórdão 1393/2018-TCU-Plenário:
	9.1.1
	 Rafael Santos de Souza, Prefeito de Magé/RJ, desde 7/4/2016

	9.1.2
	 Sidney Cerqueira Couto, Secretário Municipal de Saúde de Magé/RJ, de 1/1/2014 a 30/3/2016

	9.1.3
	 Antônio Manuel Morgado de Azevedo, Secretário Municipal de Saúde de Magé/RJ, de 8/4/2016 até 1/1/2017

	9.1.4
	 Stela Mary da Silva Vidal, Secretária Municipal de Saúde de Magé/RJ, de 9/1/2017 a 5/5/2017

	9.1.5
	 Miguelangelo Pereira Peligrino, Secretário Municipal de Saúde de Magé/RJ, de 5/5/2017 a 22/6/2017

	9.1.6
	 Carine Ferreira Nogueira, Secretária Municipal de Saúde de Magé/RJ, desde 22/6/2017

	9.1.7
	 Ricardo Guimarães Campos, Pregoeiro da Prefeitura de Magé/RJ, de 1/1/2015 a 8/4/2016

	9.1.8
	 Luciléa da Fonseca Félix, Assessora Especial da Secretaria Municipal de Planejamento e Orçamento de Magé/RJ, de 1/1/2013 a 1/10/2017

	9.1.9
	 Paulo Vinicius de Souza Rodrigues, Consultor Jurídico da Prefeitura de Magé/RJ, de 1/1/2015 a 8/4/2016

	9.1.10
	 Wesley Gonçalves Pereira, Prefeito de Itaguaí/RJ, de 1/4/2015 a 31/12/2016

	9.1.11
	 Paulo Fernandes Gonzaga Cavallari, Secretário Municipal de Saúde de Itaguaí/RJ, de 27/10/2015 a 16/1/2016

	9.1.12
	 Edson Shoiti Hara Junior, Secretário Municipal de Saúde de Itaguaí/RJ, de 27/1/2016 a 3/11/2016

	9.1.13
	 Eduardo Biosca Lima de Oliveira, Secretário Municipal de Suprimentos de Seropédica/RJ, de 28/3/2016 a 15/6/2016

	9.1.14
	 Camillo de Léllis Carneiro Junqueira, Secretário Municipal de Saúde de Duque de Caxias/RJ, em 27/10/2016

	9.1.15
	 Luís Antônio de Souza Teixeira Júnior, Secretário Estadual de Saúde do Rio de Janeiro, desde 4/1/2016

6.	Seguem-se os pontos enfocados nas audiências:
Achado 1:
a) "homologar o procedimento de adesão 28081/2016 e assinar o Contrato 14-A/2017, sem constar informação quanto aos laboratórios produtores dos medicamentos que estavam sendo contratados, em desacordo com o art. 14 da Lei 8.666/1993"; responsável (is) : Rafael Santos de Souza;
b) "como pregoeira responsável pela coordenação do Processo Licitatório 28081/2016,  ter solicitado autorização à empresa Avante Brasil e ao município de Duque de Caxias/RJ para aderir à Ata de SRP 10B/2016, tendo recebido o aceite da empresa e concordância do município acompanhados de documentos do procedimento licitatório de origem, sem fazer observar que não constava em qualquer desses documentos a informação quanto aos laboratórios produtores dos medicamentos que estavam sendo contratados, em desacordo com os arts. 14, 51, § 3º, e 55, inciso I, da Lei 8.666/1993; responsável (is) : Lucilea da Fonseca Felix;
Achado 3:
a) "inexistência de controle de estoque dos medicamentos da farmácia central do município, impossibilitando a definição das unidades e quantidades a serem adquiridas em função do consumo e utilização prováveis, em desacordo com o que preconiza o inciso II do §7° do artigo 15 da Lei 8.666/1993, bem como impedindo a prerrogativa da Administração de fiscalizar a execução contratual, mediante o controle de entrada dos medicamentos adquiridos, em desacordo com o art. 58, III, da mencionada lei; responsável (is) : Rafael Santos de Souza, Carine Ferreira Nogueira Tavares;
b) "inexistência de controle de estoque dos medicamentos da farmácia central do município, impossibilitando a definição das unidades e quantidades a serem adquiridas em função do consumo e utilização prováveis, em desacordo com o que preconiza o inciso II do §7° do artigo 15 da Lei 8.666/1993, bem como impedindo a prerrogativa da Administração de fiscalizar a execução contratual, mediante o controle de entrada dos medicamentos adquiridos, em desacordo com o art. 58, III, da mencionada lei [achado 3];
                 Achado 4: 
      a) "não adotar providências no sentido de manter os controles necessários à correta movimentação das contas específicas recebedoras dos recursos repassados pelo FNS relativos aos blocos de financiamento do SUS, em desacordo com o art. 33 da Lei 8.080/1990, o art. 2º do Decreto 7.507/2011 e os arts. 3º, 4º, 5º e 6º da Portaria GM/MS 204/2007;responsável (is) : Rafael Santos de Souza, Antonio Manuel Morgado de Azevedo, Stela Mary da Silva Vidal, Miguelangelo Pereira Peligrino e Carine Ferreira Nogueira Tavares;
b) "não adoção de providências no sentido de manter os controles necessários à correta movimentação da conta específica recebedora dos recursos relativos ao bloco de Assistência Farmacêutica, conta corrente BB 7559-0, em desacordo com o art. 33 da Lei 8.080/1990, o art. 2º do Decreto 7.507/2011 e os arts. 3º, 4º, 5º e 6º da Portaria GM/MS 204/2007"; responsável (is) :Luís Antônio de Souza Teixeira Júnior;
Achado 5: 
a) "homologar os procedimentos licitatórios 14400/2016 e 28081/2016 constituídos a partir de documentação inidônea que fraudou o caráter competitivo, uma vez que os atuais titulares das secretarias de saúde dos municípios gestores das atas negam existência de autorização de adesão, possibilitando vantagem decorrente da adjudicação do objeto às empresas contratadas"; responsável (is) : Rafael Santos de Souza;
b) "solicitar, nos procedimentos licitatórios 14400/2016 e 28081/2016, a adesão às atas de SRP dos municípios de Seropédica/RJ e Duque de Caxias/RJ, que viriam a se consumar com o uso de documentação inidônea, uma vez que os atuais gestores das secretarias de saúde dos municípios gestores das atas negam existência de autorização de adesão, e ainda, sem apresentar justificativas para os medicamentos e quantidades contratadas; responsável (is) : Antônio Manuel Morgado de Azevedo;
c) "solicitar, no procedimento licitatório 2044/2016, a adesão à Ata de Registro de Preços 005/2015, oriunda do Pregão Eletrônico para Registro de Preços 005/2015, do Município de Seropédica/RJ, que viria a se consumar com o uso de documentação inidônea, uma vez que o atual titular da secretaria de saúde do município gestor da ata nega existência de autorização de adesão, e ainda, sem apresentar justificativas para os medicamentos e quantidades contratadas como determina o art. 15, § 7º, inciso II, da Lei 8.666/1993; responsável (is) : Paulo Fernandes Gonzaga Cavallari;
d) "coordenar os procedimentos licitatórios 14400/2016 e 28081/2016, assinando, na condição de pregoeira, ofícios de solicitação de adesão de ata, enviados, respectivamente, aos municípios de Seropédica/RJ e Duque de Caxias/RJ, que não são reconhecidos pelos atuais gestores municipais de saúde dos referidos municípios, constituindo documentação inidônea que fraudou o caráter competitivo e possibilitou vantagem decorrente da adjudicação do objeto às empresas contratadas"; responsável (is) : Lucilea da Fonseca Felix;
e) "homologação do procedimento licitatório 2044/2016, para adesão à Ata de Registro de Preços 005/2015, oriunda do Pregão Eletrônico para Registro de Preços 005/2015, do município de Seropédica/RJ, constituído a partir de documentação inidônea que fraudou o caráter competitivo, uma vez que o atual titular da secretaria de saúde do município gestor da ata nega existência de autorização de adesão, possibilitando vantagem decorrente da adjudicação do objeto à empresa contratada"; responsável (is) : Wesley Gonçalves Pereira;
f) "dar continuidade ao procedimento licitatório 2044/2016, iniciado pelo seu antecessor, para adesão à Ata de Registro de Preços 005/2015, oriunda do Pregão Eletrônico para Registro de Preços 005/2015, do município de Seropédica/RJ, que viria a se consumar com o uso de documentação inidônea, uma vez que o atual titular da secretaria de saúde do município gestor da ata nega existência de autorização de adesão, e ainda, sem apresentar justificativas para os medicamentos e quantidades contratadas como determina o art. 15, § 7º, inciso II, da Lei 8.666/1993" responsável (is) : Edson Shoiti Hara Junior;
g) "assinar ofícios autorizando adesão à Ata de SRP resultante do Pregão Presencial 5/2015, enviados aos municípios de Magé/RJ e Itaguaí/RJ, que não são reconhecidos pelo atual secretário municipal de saúde de Seropédica/RJ, constituindo documentação inidônea que fraudou o caráter competitivo dos certames nesses municípios, possibilitando vantagem decorrente da adjudicação do objeto à empresa contratada"; responsável (is) : Eduardo Biosca Lima de Oliveira;
h) "assinar ofícios autorizando adesão à Ata de SRP 10B/2016, resultante do Pregão Eletrônico 59/2016 de Duque de Caxias/RJ, enviado ao município de Magé/RJ, que não são reconhecidos pelo atual secretário municipal de saúde de Duque de Caxias/RJ, constituindo documentação inidônea que fraudou o caráter competitivo do certame em Magé/RJ, possibilitando vantagem decorrente da adjudicação do objeto à empresa contratada"; responsável (is) : Camillo de Léllis Carneiro Junqueira;
Achado 6: 
a) "não formalizar atos de adjudicação e homologação do procedimento licitatório 7344/2015"; responsável (is) : Rafael Santos de Souza e Sidney Cerqueira Couto;
b)  "formalizar o procedimento licitatório 7344/2015, Pregão Presencial 6/2015, sem que constem os atos de adjudicação do objeto e homologação do certame"; responsável: Ricardo Guimarães Campos;
c) "realizar o Pregão Presencial 6/2015 em modalidade diversa da eletrônica, sem a devida comprovação e justificativa de inviabilidade de sua realização na modalidade adequada, infringindo os artigos art. 4º, §1º, e 11, inciso XI, do Decreto 5.450/2005"; responsável (is) : Rafael Santos de Souza, Sidney Cerqueira Couto, Ricardo Guimarães Campos; 
d) "emitir parecer jurídico no procedimento licitatório 7344/2015 sem alertar que a realização em modalidade diversa do pregão eletrônico, sem a devida comprovação e justificativa de inviabilidade de sua realização na modalidade adequada, infringe o §1º do art. 4º do Decreto .450/2005"; responsável (is) : Paulo Vinicius de Souza Rodrigues;
7.	Assinalo que o tópico de audiência descrito no achado 4, letra "a", foi dirigido também a Sidney Cerqueira Couto, então Secretário Municipal de Saúde de Magé/RJ, conforme subitem 9.1.2.2 do Acórdão 1393/2018-TCU-Plenário, ao que tudo indica, de modo indevido. Isso porque tal conduta não foi associada ao referido gestor no relatório de auditoria que embasou o mencionado decisum (peça 381) , tampouco o fez a instrução de mérito coligida no Relatório, que apenas anotou a revelia do responsável, sem formular qualquer proposta em relação ao agente. Tenho, assim, que a inclusão desse questionamento na respectiva audiência decorre de equívoco da instrução original, reproduzido no correspondente acórdão, sendo desnecessária a respectiva correção material, pois o erro não gerou prejuízos à parte nem a terceiros.
8.	Também os responsáveis Rafael Santos de Souza, Antônio Manuel Morgado de Azevedo, Stela Mary da Silva Vidal, Miguelangelo Pereira Peligrino, Carine Ferreira Nogueira Tavares e Wesley Gonçalves Pereira quedaram-se revéis, apesar de notificados das respectiva audiências. 
9.	A tabela a seguir, apresenta o resumo das análises da unidade técnica acerca das razões de justificativa e respostas às oitivas expedidas na fase de instrução, divididos por achado:
Resumo das análises 
	Achado
	Responsáveis
	Proposta
	Parágrafos da instrução

	1
	Rafael S. de Souza
	Revel
	15 a 24

		Antônio M. M. de Azevedo
	Revel
	
		Stela M. da S. Vidal
	Revel
	
		Miguelangelo P. Peligrino
	Revel
	
		Carine F. Nogueira
	Revel
	
		Kademed Medicamentos Eireli
	Rejeitar
	
		Avante Brasil Comércio Eireli
	Rejeitar
	
	2
	Rafael S. de Souza
	Revel
	26 a 27

		Antônio M. M. de Azevedo
	Revel
	
		Ricardo G. Campos
	-1
	
	3
	Rafael S. de Souza
	Revel
	29 a 30

		Carine F. Nogueira
	Revel
	
	4
	Luís A. de S. T. Júnior
	Rejeitar
	31 a 56

		Rafael S. de Souza
	Revel
	
		Antônio M. M. de Azevedo
	Revel
	
		Stela M. da S. Vidal
	Revel
	
		Miguelangelo P. Peligrino
	Revel
	
		Carine F. Nogueira
	Revel
	
	5
	Rafael S. de Souza
	Revel
	57 a 87

		Antônio M. M. de Azevedo
	Revel
	
		Lucilea da F. Félix
	Acolher
	
		Wesley G. Pereira
	Revel
	
		Paulo F. G. Cavallari
	Acolher
	
		Edson S. H. Júnior
	Acolher
	
		Eduardo. B. L. de Oliveira
	Rejeitar
	
		Camillo de L. C. Junqueira
	Acolher
	
	6
	Rafael S. de Souza
	Revel
	88 a 98

		Sidney C. Couto
	Revel
	
		Ricardo G. Campos
	Acolher
	
		Paulo V. de S. Rodrigues
	Acolher
	
	7
	Sem audiências/oitivas
	-
	99 a 103

	8
	Sem audiências/oitivas
	-
	104 a 107

	Nota 1: as razões de justificativas apresentadas não abordaram esse achado.

10.	Em vista disso, a unidade técnica propôs a aplicação da multa prevista no art. 58, inciso II, da Lei 8.443/1992, por atos praticados com grave infração a normas legais ou regulamentares, aos responsáveis cujas razões de justificativa foram rejeitadas, conforme resumo na tabela a seguir:
                                  Propostas de multa com base no art. 58, II, da LOTCU
	Item
	Responsáveis
	Achados

	1
	Rafael Santos de Souza
	3 e 4

	2
	Antônio Manuel Morgado de Azevedo
	4

	3
	Stela Mary da Silva Vidal
	4

	4
	Miguelangelo Pereira Peligrino
	4

	5
	Carine Ferreira Nogueira Tavares
	3 e 4

	6
	Luís Antônio de Souza Teixeira Júnior
	4

11.	Embora a proposta de encaminhamento tenha concluído pela rejeição das razões de justificativa de Eduardo Biosca L de Oliveira, em relação achado 5, letra "d", a unidade técnica, por provável equívoco, omitiu seu nome no rol de agentes com proposta de multa.
12.	Em relação aos pontos da oitiva das duas empresas - para que se manifestassem acerca da assinatura de contratos decorrentes de adesões a atas de registros de preços sem autorizações comprovadas pelos municípios gestores das respetivas atas -, a unidade técnica considera que tais condutas, por si sós, não tipificam irregularidades imputáveis às contratadas, pois o questionamento incide sobre a validez dos atos administrativos praticados no âmbito das administrações contratantes. 
13.	Também foi proposta a expedição de ciências à Prefeitura Municipal de Magé-RS e à Secretaria de Estado da Saúde do Rio de Janeiro, em face das seguintes impropriedades, respectivamente:
PM Magé: "a realização de pesquisa de preços para elaboração de orçamento básico de licitação com respaldo apenas em consulta a empresas privadas não atende o art. 15, inciso V, da Lei 8.666/1993, vigente à época da contratação";
SES-RJ: "é considerada indevida a exigência do Certificado de Boas Práticas de Fabricação e Controle como critério de habilitação para participação em certame licitatório, tendo em vista que é exaustiva a lista de requisitos para habilitação técnica de licitantes previstos no art. 30 da Lei 8.666/1993, vigente à época da contratação, sendo impossível a definição infralegal de novos requisitos".
14.	Feito esse necessário resumo, passo a decidir, pontuando minha concordância parcial com as conclusões e propostas de encaminhamento da unidade instrutiva.
15.	Em face do extenso rol de responsáveis e questões de audiência, atenho-me às ocorrências que motivaram a proposição de multa - referentes aos achados 3, 4 e 5 -  e aos pontos em que divirjo da instrução de mérito.   
	Achado 3: Inexistência de controle de estoque de medicamentos na Farmácia Central da Prefeitura de Magé-RJ.
16.	Para esse achado, os responsáveis Rafael Santos de Souza, então Prefeito de Magé-RJ, e  Carine Ferreira Nogueira, Secretária Municipal de Saúde de Magé/RJ à época, foram revéis. Provavelmente em vista desse fato processual, a unidade técnica absteve-se de justificar sua proposta de apenação (itens 29 e 30 da instrução de mérito) .
17.	Em que pese a omissão da unidade técnica na necessária fundamentação da multa proposta, a gravidade da conduta é evidente. A verificada ausência de controle de estoques de medicamentos na Farmácia Central da P. M. de Magé configura grave infração à norma legal, em sentido amplo, pois afronta fortemente os princípios da eficiência e da economicidade, fincados respectivamente nos arts. 37, caput, e 70, caput, da Constituição Federal, além do próprio princípio de controle, previsto no art. 6º, inciso V, do Decreto-lei 200/1967. 
18.	Isso porque a ausência de controle de estoques facilita desvios de medicamentos, superfaturamentos quantitativos (pagamento por produtos não entregues) , deficiência no planejamento de compras e outras consequências danosas à eficiência e à economicidade da gestão pública na área de Saúde. Segundo apurado, à época da auditoria, o município de Magé não possuía "nenhum sistema de controle formal" de estoques de medicamentos, nem sequer planilha eletrônica, o que reforça a gravidade da conduta omissa do responsável.
19.	Cumpre frisar que, embora essa irregularidade esteja associada à suposta ocorrência de superfaturamento decorrente de pagamentos por medicamentos não entregues, objeto da tomada de contas especial versada no TC Processo 021.220/2018-2, a multa ora proposta decorre da gravidade da sistêmica afronta aos princípios assinalados decorrente a ausência de controle de estoques, o que a dissocia do objeto específico das referidas contas especiais.
20.	Dessarte, acolho a proposta de multa decorrente da conduta omissiva em análise, a ser aplicada aos srs. Rafael Santos de Souza e Carine Ferreira Nogueira, gestores municipais responsáveis pela irregularidade em comento.
	Achado 4: Ausência de nexo de causalidade na utilização dos recursos repassados fundo a fundo à SES/RJ e à SMS/Magé
21.	As audiências em exame, dirigidas a gestores do SUS no Estado do Rio de Janeiro e no Município de Magé, foram motivadas pela ausência de controles necessários à correta movimentação das contas específicas recebedoras dos recursos repassados pelo FNS relativos aos blocos de financiamento do SUS. 
22.	 O achado específico que motivou a apuração de responsabilidade foi a "movimentação indevida de valores da conta específica recebedora dos recursos do Fundo Nacional de Saúde (FNS) , relativo ao bloco AF, para contas de outro bloco de financiamento, e também para contas de titularidade da SES/RJ, sem que tenha sido comprovado o nexo de causalidade entre o emprego dos recursos e a execução do objetivo estabelecido para o bloco" (item 31 da instrução de mérito) .
23.	No Município de Magé, foram responsabilizados os gestores Rafael Santos de Souza (Prefeito à época) , Antonio Manuel Morgado de Azevedo (Secretário de Saúde, de 8/4/2016 até 1/1/2017) , Stela Mary da Silva Vidal (idem, de 9/1/2017 a 5/5/2017) , Miguelangelo Pereira Peligrino (idem, de 5/5/2017 a 22/6/2017) e Carine Ferreira Nogueira Tavares (a partir de 22/6/2017) .
24.	No Estado do Rio de Janeiro, foi chamado em audiência o então Secretário Estadual de Saúde à época, sr. Luís Antônio de Souza Teixeira Júnior.
25.	Apenas este último responsável apresentou razões de justificativas, sendo revéis os gestores municipais.
26.	 No caso do Município de Magé, o relatório de auditoria cujos achados motivaram as presentes audiências, não ensejou instauração de tomada de contas especial, conforme o seguinte registro da instrução de mérito: "o relatório de auditoria, ao contrário do que fez para a SES/RJ, não elenca os valores que teriam sido movimentados irregularmente (item 56 e peça 381, p. 48-50) ".
27.	Também para esses responsáveis, revéis no processo, a unidade técnica não fundamentou a proposta de multa, limitando-se a analisar apenas as razões de justificativa do gestor estadual, no caso relativo à SES/RJ.
28.	Dito isso, imponho-me novamente a suprir a lacuna da instrução quanto aos cinco gestores do Município de Magé. 
29.	Nesse passo, observo que o relatório original de auditoria registrou a inadequada ou inexistente segregação entre despesas dos blocos Programa de Atenção Básica (PAB) , Média e Alta Complexidade (MAC) e Assistência Farmacêutica (AF) , verbis:
	306.   A análise dos extratos bancários constata que não há qualquer separação de gastos entre essas contas que deveriam ser específicas de cada bloco de financiamento. Observa-se que medicamentos são custeados com recursos das contas do bloco Programa de Atenção Básica (PAB) e do bloco MAC e valores da conta do bloco AF pagam serviços hospitalares.
30.	Porém, o mesmo relatório também consignou que, em dezembro de 2017, o Ministério da Saúde publicou nova regulamentação que simplificou a gestão financeira desse tipo de assistência, passando a adotar apenas dois grandes blocos - custeio e investimento -, conforme atesta a seguinte passagem: 
295.      A Portaria GM/MS 3.992, de 28/12/2017, é a mais nova normatização vigente sobre o tema, e extingue a divisão nos anteriores blocos de financiamento, passando a existir somente dois blocos de financiamento: de Custeio das Ações e Serviços Públicos de Saúde; e de Investimento na Rede de Serviços Públicos de Saúde (art. 3º) . 
31.	Apesar dessa nova regulamentação, publicada dois meses após a conclusão das apurações (a auditoria encerrou-se em outubro de 2017) , a instrução de mérito manteve a convicção de responsabilizar os gestores, sob o argumento de haverem descumprido a regulamentação vigente à época dos fatos (itens 308 e 309 do relatório à peça 381) . 
32.	Com as vênias de estilo, tenho que as novas regras estatuídas na referida norma permitem considerar a conduta questionada como falha de natureza meramente formal. De fato, apenas dois meses após o término das apurações desta Corte de Contas, o Ministério da Saúde concedeu maior flexibilidade aos Estados e Municípios na gestão dos recursos do SUS, unificando as despesas de custeio em um único bloco. Isso é evidenciado nas novas disposições trazidas pela Portaria GM/MS 3.992, de 28/12/2017, que incluiu na Portaria de Consolidação nº 6/GM/MS, de 28/9/2017, entre outras, as seguintes regras:
Art. 3º  Os recursos do Fundo Nacional de Saúde, destinados a despesas com ações e serviços públicos de saúde, a serem repassados na modalidade fundo a fundo aos Estados, ao Distrito Federal e aos Municípios serão organizados e transferidos na forma dos seguintes blocos de financiamento:
I - Bloco de Custeio das Ações e Serviços Públicos de Saúde; e
II - Bloco de Investimento na Rede de Serviços Públicos de Saúde.
§ 1º  Os recursos que compõem cada Bloco de Financiamento serão transferidos, fundo a fundo, de forma regular e automática, em conta corrente específica e única para cada Bloco, mantidas em instituições financeiras oficiais federais e movimentadas conforme disposto no Decreto nº 7.507, de 27 de junho de 2011.
§ 2º  Os recursos que compõem cada Bloco de Financiamento devem ser aplicados em ações e serviços públicos de saúde relacionados ao próprio bloco, devendo ser observados:...  (Grifei) .
33.	Note-se, em reforço, que o art. 5º da Portaria de Consolidação 6/GM/MS/2017, com redação dada pela mesma Portaria GM/MS 3.992, de 28/12/2017, conferiu, em certa medida, uma retroatividade às novas disposições, ao estabelecer que as menções aos antigos blocos (PAB, MAC, AF etc.) em normativos anteriores "devem ser interpretadas, no que couber, como referências ao Bloco de Custeio das Ações e Serviços Públicos de Saúde":
Art. 5º  As citações aos Blocos de Financiamento da Atenção Básica; da Atenção de Média e Alta Complexidade Ambulatorial e Hospitalar; da Vigilância em Saúde; da Assistência Farmacêutica; e da Gestão do SUS, feitas nos atos normativos anteriores à data de publicação desta Portaria, devem ser interpretadas, no que couber, como referências ao Bloco de Custeio das Ações e Serviços Públicos de Saúde, de que trata o inciso I do caput do art. 3º da Portaria de Consolidação nº 6/GM/MS, de 2017.
34.	Vejo, assim, que o reconhecimento, pelo Ministério da Saúde, da necessidade de simplificar a gestão financeira dos recursos em questão, materializado pouco tempo depois da fiscalização que motivou as audiências em foco, mitiga a reprovabilidade da conduta dos gestores, o que me leva a afastar a proposta de aplicação de multa quanto ao tópico em questão para os responsáveis do Município de Magé.
35.	Importa registrar, ademais, que, especificamente no caso dos responsáveis Stela Mary da Silva Vidal (Secretário de Saúde no período de 9/1/2017 a 5/5/2017) e Miguelangelo Pereira Peligrino (idem, de 5/5/2017 a 22/6/2017) , suas efêmeras gestões atenuam mais ainda suas responsabilidades, pois não seria razoável deles exigir, em tão curto período, a correção do problema gerador da audiência (falta ou insuficiência de controle da gestão das contas) .  
36.  	Sem prejuízo dessa conclusão, anoto que o mesmo relatório de auditoria identificou transferências de recursos de contas do SUS (blocos PAB e MAC) , em valor próximo a R$ 10 milhões (R$ 5,9 milhões do PAB e R$ 4 milhões do MAC) , para a conta cujo CNPJ corresponde ao "Gabinete do Prefeito", entre 2016 e 17/7/2017. Porém, a equipe de auditoria assinalou que tais blocos não eram objeto da fiscalização e que "não houve tempo hábil para aprofundar a análise desses valores nas contas de outros blocos que não o da AF" (itens 314 e 315 da peça 381) .
37.	Assim, entendo oportuno ordenar à SecexSaúde que promova as diligências necessárias para verificar se as mencionadas transferências implicaram desvio de finalidade dos recursos do SUS, autuando, se necessário, a devida representação. Ressalto que, embora os fatos tenham ocorrido entre 2016 e 2017, a jurisprudência deste Tribunal ainda segue a prescrição decenal para imposição de sanções e a imprescritibilidade para os ressarcimentos de danos ao Erário, o que torna eficaz a apuração referida.
38.	Em relação ao gestor estadual, observo que sua audiência enfocou uma conduta bem delimitada:
"não adoção de providências no sentido de manter os controles necessários à correta movimentação da conta específica recebedora dos recursos relativos ao bloco de Assistência Farmacêutica, conta corrente BB 7559-0, em desacordo com o art. 33 da Lei 8.080/1990, o art. 2º do Decreto 7.507/2011 e os arts. 3º, 4º, 5º e 6º da Portaria GM/MS 204/2007".
39.	A apuração em comento teve origem nas ocorrências descritas em três tabelas consignadas na instrução: 4.3, 4.4 e 4.5. Para as transferências de recursos demonstradas nas tabelas 4.4 e 4.5, a unidade técnica assinalou, com acerto, que o respectivo exame de responsabilidade não cabe nestes autos, porque abrangido na já mencionada tomada de contas especial objeto do TC Processo 021.220/2018-2. Assim, o exame da conduta assinalada restringe-se, nesta assentada, às falhas de controle nas duas  movimentações descritas na tabela 4.3:
	Quadro 1: Movimentações dos recursos objeto do Achado 4

	Tabela 4.3: Pagamentos realizados na conta do bloco MAC com recursos do bloco AF.

	Origem
	Destino
	Valor (R$) 
	Data

	7559-0 (AF) 
	7558-2 (MAC) 
	2.500.000,00
	27/09/2016

	7559-0 (AF) 
	7558-2 (MAC) 
	10.000.000,00
	14/12/2016

40.	Sobre esse achado, a instrução de mérito registra que:
	33. No tocante aos dados da Tabela 4.3, apontou-se o repasse de R$ 12,5 milhões da conta do bloco AF para a conta do bloco MAC, cujos favorecidos teriam sido empresas do setor de saúde. Os contratos relacionados não foram auditados para garantir a legalidade da despesa, porém, a princípio, considerou-se que os recursos teriam sido utilizados em benefício da área de saúde do ente federado, caracterizando-se, portanto, como desvio de objeto. (Grifei) .
41.	Nessa linha, embora a unidade técnica tenha consignado a ocorrência de "desvio de objeto", reconheceu, "em princípio", que não houve "desvio de finalidade", pois presume que os recursos foram aplicados "em benefício da área de saúde".
42.	Dito isso, considero aplicável ao caso em exame o mesmo raciocínio invocado na análise das condutas dos gestores do Município de Magé, ou seja, de que a superveniente publicação da Portaria GM/MS 3.992, de 28/12/2017, ao unificar em bloco único as aplicações de custeio do SUS, mitigou a reprovabilidade da conduta tipificada pela utilização de recursos do bloco "Assistência Farmacêutica" (AF) para o bloco "Média e Alta Complexidade" (MAC) , pois ambos são de custeio de ações de saúde. 
43.	Em reforço, o defendente informa a posterior restituição dos valores à conta origem:
 44.	 Relata o justificante que, em 2/1/2018, R$ 20 milhões teriam sido devolvidos, com recursos do estado, à conta BB 7559-0, relativa ao bloco AF e, em 4/6/2018, o restante do valor, qual seja, R$ 2,5 milhões. Além disso, considerando os cálculos realizados pela equipe do FES/RJ, foi transferido em 25/10/2018 para a referida conta o montante de R$ 1.701.298,07 à título de juros, restando totalmente reestabelecido o saldo na conta do bloco AF, como evidenciam os comprovantes bancários juntados aos anexos X a XII das razões de justificativas (peça 537, p. 4) .
44.	Embora essa medida corretiva tenha ocorrido após a auditoria que motivou a audiência em exame, a atitude da gestão estadual revela intenção de aderência às prescrições regulamentares, o que constitui mais uma circunstância atenuante.
45.	Portanto, deixo de acolher também a proposição de multa ao sr. então Secretário Estadual de Saúde à época, sr. Luís Antônio de Souza Teixeira Júnior.
	Achado 5: Fraude do caráter competitivo do procedimento licitatório, mediante expediente com o intuito de obter vantagem decorrente da adjudicação do objeto da licitação no município de Magé.
46.	Para esse achado, a unidade técnica rejeitou as razões de justificativa apenas do responsável Eduardo Biosca L de Oliveira, que, na condição de Secretário de Suprimentos de Seropédica-RJ, era o gestor dos processos de compras daquele município. 
47.	Sua audiência enfocou a seguinte conduta, que, segundo o relatório de auditoria (peça 381) , teria ensejado "fraude" ao procedimento licitatório:
g) "assinar ofícios autorizando adesão à Ata de SRP resultante do Pregão Presencial 5/2015, enviados aos municípios de Magé/RJ e Itaguaí/RJ, que não são reconhecidos pelo atual secretário municipal de saúde de Seropédica/RJ, constituindo documentação inidônea que fraudou o caráter competitivo dos certames nesses municípios, possibilitando vantagem decorrente da adjudicação do objeto à empresa contratada"; responsável (is) : Eduardo Biosca Lima de Oliveira.
48.	Ocorre que a unidade técnica assinala que a imputação de responsabilidade não decorreu de uma fraude comprovada, mas de um indício decorrente de dúvidas sobre a veracidade da autorização de adesão à ata de preços solicitada pelo Município de Magé ao Município de Seropédica.
49.	Tais foram as circunstâncias que motivaram a audiência:
57.	O processo de aquisição de medicamentos 14400/2016 da SMS/Magé se inicia com um ofício do então secretário à pregoeira desse município, solicitando adesão à Ata de Registro de Preços 5/2015 do município de Seropédica, no estado do Rio de Janeiro (peças 324-327) . No processo consta ofício da pregoeira de Magé, solicitando adesão, e ofício do Secretário de Suprimentos de Seropédica, autorizando a adesão (peça 324, p. 53-54) . Como resultado foi celebrado o Contrato 35/2016, assinado pelo prefeito de Magé com a empresa Kademed Medicamentos Eireli (peça 326, p. 138-145) .
58.	Em resposta ao TCU, a SMS/Seropédica informou que, até aquela data, não havia localizado em seus arquivos qualquer documento emitido contendo a anuência do então Secretário quanto à adesão da Ata de Registro de Preços 5/2015 a qualquer outra instituição pública (peça 231; grifei) .
50.	Como se vê, a instrução do feito não questiona a autenticidade, em si, do ofício autorizativo emitido pelo então Secretário de Suprimentos de Seropédica-RJ, mas sim o fato de o sucessor, tempos depois, ao ser instado a confirmar essa autorização, haver declarado que não localizou o registro da autorização.
51.	Foi tão-somente esse fato que motivou a ilação de que a autorização teria sido fraudulenta. 
52.	A própria instrução do feito assinalou as seguintes ponderações para afastar a responsabilidade dos demais gestores ouvidos em audiência:
66.	De antemão, é importante atentar-se que as informações registradas no relatório de auditoria configuram meros indícios de simulação de adesão a atas de registro de preços. Isso porque, deveras, é possível que tenha havido alguma falha na formalização da adesão por parte dos municípios gestores, tendo o ofício de autorização sido expedido pelo município gestor, que, contudo, não procedeu ao devido registro da adesão no processo administrativo ou nos sistemas informatizados.
67.	Seja como for, ainda que as respostas dos municípios gestores das atas de registro de preços realmente configurem evidências de simulação da adesão, não há como apontar cabalmente quem foi o responsável por eventual falsificação dos documentos que possibilitaram a irregularidade. Os ofícios de resposta dos municípios gestores podem ter sido redigidos, impressos, assinados e juntados aos processos por qualquer pessoa.
68.	(...) O próprio relatório de auditoria informa que os processos continham os ofícios com a solicitação e a autorização dos municípios gestores quanto à adesão.
69.	Eventual responsabilização de qualquer gestor demandaria evidências de que ele tenha contribuído para a irregularidade, seja por ato doloso (como a falsificação dos ofícios de resposta) ou ato culposo (como o aceite de ofícios de resposta que contivessem falsificação grosseira perceptível a qualquer gestor de diligência mediana) . Como os autos não contêm sequer indícios de que isso tenha ocorrido, propõe-se acatar as razões de justificativas deste tópico.  (Grifei) .
53.	Em vista disso, a unidade técnica acolheu as razões de justificativa dos responsáveis, exceto quanto ao sr. Eduardo Biosca, signatário do ofício que concedeu a autorização ao Município de Magé para aderir à ata de registro de preços.
54.	Em suas razões de justificativas, aquele responsável sustentou, entre outros argumentos, que "o atual Secretário Municipal de Saúde de Seropédica não tem conhecimento da adesão à Ata de SRP resultante de Pregão Presencial 5/2015, justamente por versar sobre um período de mandato anterior ao vigente".
55.	Entretanto, a despeito de suas conclusões anteriores, no sentido de não ser possível concluir que houve, de fato, a emissão fraudulenta do referido ofício, a unidade de instrução tece as seguintes análises, para, alfim, rejeitar as razões de justificativa do emissor do ato de autorização:
86. Consoante o relatório de auditoria, no processo 14400/2016 consta o Ofício 21, de 14/6/2016 (peça 324, p. 45-52) , da pregoeira de Magé, solicitando ao município de Seropédica a adesão ao registro de preços, e o ofício Suprimento 92, de 15/6/2016, do Secretário de Suprimentos do mesmo município [Magé], autorizando a adesão (peça 324, p. 53-54) . Como o justificante não apontou nenhuma irregularidade no ofício Suprimento 92/2016, o argumento do item "a" [de que o sucessor do então Secretário de Suprimentos de Seropédica não tinha conhecimento da referida adesão à ata de registro de preços] não prospera (Grifei) .  
56.	Com as devidas vênias, não identifico consistência lógica na análise transcrita. Indago em que medida a alegação do responsável, de que seu sucessor poderia desconhecer a documentação referente à adesão à mencionada ata de registro de preços, precisaria ser comprovada com a demonstração da irregularidade do outro documento que confirmou a adesão, emitido por gestor de outro município? Os autos não levantam nenhum indício material de falsidade no ofício do Secretário de Suprimentos de Seropédica que autorizou a adesão (peça 324, p. 53-54) . Também não se pode afastar a possibilidade de a Prefeitura Municipal de Seropédica simplesmente não ter arquivado cópia do aludido ofício.
57.	Identifico, assim, um provável lapso na instrução em comento, que, de um lado, reconhece a impossibilidade de dizer que houve fraude, isentando os demais responsáveis de apenação, e, de outra banda, rejeita as razões de justificativa do emissor do documento questionado sem apresentar fundamentos consistentes. 
58.	Em reforço, observo que situação muito semelhante ao questionamento dirigido ao então Secretário de Saúde de Seropédica foi objeto de audiência do então Secretário de Saúde do Município de Duque de Caxias, o sr. Camillo Junqueira, recebendo a seguinte análise da unidade técnica, para concluir pelo acolhimento de suas razões de justificativa: 
Razões de justificativas do Sr. Camillo de L. C. Junqueira
75.	Alega o justificante que reconhece como autêntico o Ofício 639/GAB/SMS/2016, expedido pela SMS/Duque de Caxias, autorizando a adesão à Ata de Registro de Preços 10B/2016, em resposta ao Ofício 40/CPL/2016, emitido pela pregoeira da SMS/Magé. Acrescenta que a simples alegação do atual titular da SMS/Duque de Caxias de não ter encontrado documento autorizando a adesão, provavelmente por não ter feito a busca adequada nos arquivos da Secretaria, não evidencia o emprego de documentação inidônea (peça 475, p. 4) .
Análise
76.	Como já mencionado anteriormente, as informações registradas no relatório de auditoria configuram meros indícios de simulação de adesão a atas de registro de preços.
77.	Note-se que o relatório de auditoria não aponta nenhum aspecto do ofício de resposta da SMS/Duque de Caxias que poderia ser visto como indício, menos ainda como evidência, de falsificação desse documento. É possível que o ofício de autorização de fato seja autêntico, tendo sido enviado pelo município gestor, que, contudo, não procedeu ao devido registro da adesão no processo administrativo ou nos sistemas informatizados.
78.	Diante disso, propõe-se acatar as razões de justificativas deste tópico.  (Grifei) .
59.	Vê-se, portanto, que a unidade técnica conferiu tratamentos distintos para situações, a meu ver, equivalentes, senão idênticas. 
60.	Destarte, acolho as razões de justificativa do sr. Eduardo Biosca L. de Oliveira, Secretário de Suprimentos de Seropédica-RJ à época da conduta assinalada, ponderando, principalmente, a ausência de evidências de que o ofício autorizativo de adesão a ata de preços, emitido pelo responsável, tenha sido inidôneo.
*** 
61.	Quanto às demais conclusões e propostas de encaminhamento da unidade técnica, acolho-as, com ajustes de forma, incorporando a este Voto, como razões de decidir, as respectivas análises que as fundamentam.
62.	Anoto, por fim, uma oportunidade de melhoria para instruções futuras. Refiro-me ao fato de a instrução de mérito não ter descrito os pontos de audiência. As análises foram agrupadas apenas por tipo achado, genericamente descritos Considerando que as audiências foram endereçadas a 15 responsáveis, englobando 18 condutas, em autos com mais de 600 peças, a ausência daquelas informações na instrução que analisou as razões de justificativa dificultou sobremaneira os exames empreendidos por este Relator. Para a adequada compreensão das condutas imputadas a cada gestor, foi necessário cotejar cada achado com suas correspondentes propostas de audiência, a partir da leitura comparada do relatório de auditoria à peça 381, de 113 laudas, com a instrução de mérito.
63.	Em vista disso, considero oportuno dar ciência da presente deliberação à Segecex, para que oriente as unidades técnicas a incluir nas instruções de mérito com análise de razões de justificativa ou alegações de defesa a reprodução das respectivas condutas, nos termos descritos nos ofícios dirigidos aos responsáveis. 
	Do exposto, VOTO por que seja aprovado o Acórdão que ora submeto a este Colegiado.
TCU, Sala das Sessões, em 6 de julho de 2022.
ANTONIO ANASTASIA 
Relator